ACORDAO-COMPLETO-2512179

ACÓRDÃO 17954/2021 ATA 37/2021 - PRIMEIRA CÂMARA

VISTOS, relatados e discutidos estes autos de representação formulada pelo Subprocurador-Geral do MP/TCU Lucas Rocha Furtado, noticiando suposta limitação de empenho e de movimentação financeira irregular no âmbito do Fundo Nacional de Desenvolvimento Científico e Tecnológico (FNDCT) , no exercício de 2021, vedada pelo art. 9º, §2º, Lei de Responsabilidade Fiscal (LRF) [footnoteRef:2], nos termos da nova redação dada pela Lei Complementar 177/2021, [2:  Art. 9º Se verificado, ao final de um bimestre, que a realização da receita poderá não comportar o cumprimento das metas de resultado primário ou nominal estabelecidas no Anexo de Metas Fiscais, os Poderes e o Ministério Público promoverão, por ato próprio e nos montantes necessários, nos trinta dias subseqüentes, limitação de empenho e movimentação financeira, segundo os critérios fixados pela lei de diretrizes orçamentárias. (...) § 2º Não serão objeto de limitação as despesas que constituam obrigações constitucionais e legais do ente, inclusive aquelas destinadas ao pagamento do serviço da dívida, as relativas à inovação e ao desenvolvimento científico e tecnológico custeadas por fundo criado para tal finalidade e as ressalvadas pela lei de diretrizes orçamentárias.   (Redação dada pela Lei Complementar nº 177, de 2021) ] 
ACORDAM os Ministros do Tribunal de Contas da União, reunidos em Sessão da Primeira Câmara, ante as razões expostas pelo relator, em: 
9.1. conhecer da presente representação, satisfeitos os requisitos de admissibilidade previstos no art. 237, inc. I, do RI/TCU c/c art.84 da Lei 8.443/1992; e art. 103, § 1º, da Resolução-TCU 259/2014, para, no mérito, declarar a perda de seu objeto em razão do julgamento do mesmo tema por meio do Acórdão 1877/2021-TCU-Plenário (TC Processo 016.398/2021-1) ;
9.2. dar ciência desta deliberação ao representante;
9.3. apensar definitivamente estes autos ao TC Processo 016.398/2021-1; e
9.4. juntar cópia desta deliberação ao TC Processo 015.468/2021-6.

Representação formulada pelo Subprocurador-Geral do MP/TCU Lucas Rocha Furtado, noticiando suposta limitação de empenho e de movimentação financeira irregular no âmbito do Fundo Nacional de Desenvolvimento Científico e Tecnológico (FNDCT), no exercício de 2021, vedada pelo art. 9º, §2º, Lei de Responsabilidade Fiscal (LRF) , nos termos da nova redação dada pela Lei Complementar 177/2021.

Primeira Câmara

Fundo Nacional de Desenvolvimento Científico e Tecnológico; Ministério da Economia.

3. Interessados/Responsáveis: não há.

13.1. Ministros presentes: Jorge Oliveira (na Presidência) e Walton Alencar Rodrigues (Relator).
13.2. Ministros-Substitutos convocados: Marcos Bemquerer Costa e André Luís de Carvalho.
13.3. Ministro-Substituto presente: Augusto Sherman Cavalcanti.

WALTON ALENCAR RODRIGUES

Adoto, como relatório a instrução da Secretaria de Macroavaliação Governamental (Semag) , peça 13, cujas análises e proposta de encaminhamento contaram com a anuência do respectivo dirigente, peça 15.
Transcrevo a instrução a seguir, in verbis:
"INTRODUÇÃO
	Trata-se de representação, com pedido de medida cautelar, formulada pelo Sr. Lucas Rocha Furtado, subprocurador-geral do Ministério Público junto ao Tribunal de Contas da União (MPTCU) , na data de 11/6/2021 (peça 1) , com o objetivo de apurar a ocorrência de possível ilegalidade orçamentária quanto à suposta ocorrência de "contingenciamento" de recursos do Fundo Nacional de Desenvolvimento Científico e Tecnológico (FNDCT) , com limitação de empenho e movimentação financeira vedada pela Lei Complementar 101/2000 - Lei de Responsabilidade Fiscal (LRF) , nos termos do seu art. 9º, § 2º, segundo a nova redação dada pela Lei Complementar 177/2021.
EXAME DE ADMISSIBILIDADE
2.	Quanto à admissibilidade, o art. 103 da Resolução-TCU 259/2014 prevê que:
Art. 103.  As denúncias e as representações sobre irregularidades ou ilegalidades que derem entrada no Tribunal, nos termos dos arts. 234 a 237 do Regimento Interno, serão registradas e encaminhadas à unidade técnica responsável pela clientela a que se refira a matéria para autuação, exame de admissibilidade e, se for o caso, exame de mérito.
§ 1° O exame de admissibilidade abordará a competência do Tribunal sobre o assunto, a legitimidade do autor, a suficiência dos indícios e a existência de interesse público no trato da suposta ilegalidade apontada.
3.	Em relação à competência do Tribunal, a Lei 8.443/1992 (art. 41, inciso I, alínea "a") e o Regimento Interno do TCU (art. 242, inciso I, alínea "a") dispõem que compete ao TCU acompanhar a Lei Orçamentária Anual (LOA) . Ademais, a Resolução-TCU 324/2020 define, em seu art. 52, incisos I e II, que compete a esta Secretaria de Macroavaliação Governamental (Semag) fiscalizar o cumprimento da LRF e a execução orçamentária. Já a Resolução-TCU 278/2016 trata do acompanhamento com foco nas metas fiscais e na conformidade do contingenciamento, por força do disposto no art. 9º da LRF. Nesse espectro enquadra-se a Lei Complementar 177/2021, que excluiu da chamada "base contingenciável" as despesas "relativas à inovação e ao desenvolvimento científico e tecnológico custeadas por fundo criado para tal finalidade" e vedou a alocação de recursos do FNDCT em reserva de contingência.
4.	No tocante à legitimidade do autor e aos pressupostos de constituição válidos para representação, os arts. 237 e 235 do Regimento Interno do Tribunal assim dispõem:
Art. 237. Têm legitimidade para representar ao Tribunal de Contas da União:
I - o Ministério Público da União, nos termos do art. 6º, inciso XVIII, alínea c, da Lei Complementar nº 75/93;
 (...) 
III - os senadores da República, deputados federais, estaduais e distritais, juízes, servidores públicos e outras autoridades que comuniquem a ocorrência de irregularidades de que tenham conhecimento em virtude do cargo que ocupem; 
 (...) 
Parágrafo único. Aplicam-se às representações os dispositivos constantes do § 1º e da segunda parte do § 2º do art. 234, do caput e do parágrafo único do art. 235 e dos arts. 250 a 252.
Art. 235. A denúncia sobre matéria de competência do Tribunal deverá referir-se a administrador ou responsável sujeito à sua jurisdição, ser redigida em linguagem clara e objetiva, conter o nome legível do denunciante, sua qualificação e endereço, e estar acompanhada de indício concernente à irregularidade ou ilegalidade denunciada. (grifou-se) 
5.	Por sua vez, a Lei 8.443/1992 estabelece, em seu art. 84, que aos membros do MPTCU - caso do representante em tela - aplicam-se subsidiariamente, no que couber, as disposições da Lei Orgânica do Ministério Público da União (Lei Complementar 75/1993) pertinentes a direitos, garantias, prerrogativas, vedações, regime disciplinar e investidura no cargo.
6.	Quanto aos indícios, o representante aponta, com base em matéria jornalística (peça 2) , que, apesar do novel comando expresso da Lei Complementar 177/2021, "o governo federal limitou o empenho e a movimentação de recursos do mencionado fundo [FNDCT], interrompendo diversas pesquisas" (peça 1, p. 5) . Nesse sentido, o representante do Parquet de Contas pugna pelo "reestabelecimento do fluxo de recursos que sustentam inúmeras pesquisas no país, sobretudo quando se sabe que algumas delas estão voltadas para o combate da pandemia da covid-19, problema que presentemente mais aflige a população brasileira" (peça 1, p. 5) .
7.	O representante propõe, ainda, a adoção de medida cautelar visando à suspensão imediata do suposto "contingenciamento ilegal" do FNDCT "em face do prejuízo iminente, com risco da perda de pesquisas em andamento" (peça 1, p. 5-6) .
8.	Por envolver as finanças públicas federais, o objeto da representação é de interesse da sociedade. Ademais, o devido atendimento das disposições de ordem orçamentária e fiscal estabelecidas pela Lei Complementar 177/2021, que alterou o art. 9º da LRF para ressalvar o FNDCT de contingenciamento e incluiu o § 3º no art. 11 da Lei 11.540/2007 para vedar a alocação de recursos do Fundo em reserva de contingência, constitui exame de conformidade legal inserido no rol de competências desta Corte de Contas. 
9.	Vê-se, portanto, que estão presentes os pressupostos de constituição previstos nos arts. 237 e 235 do Regimento Interno do Tribunal, c/c o art. 103, § 1º, da Resolução-TCU 259/2014, a saber: competência do TCU sobre o assunto, legitimidade do autor, suficiência dos indícios e existência de interesse público. Destarte, a representação deve ser conhecida, para fins de avaliar em que medida é procedente, nos termos do art. 234, § 2º, segunda parte, do Regimento Interno do TCU, aplicável às representações conforme o parágrafo único do art. 237 do mesmo Regimento.
EXAME TÉCNICO
10.	Nos termos do art. 106 da Resolução-TCU 259/2014, a representação que preencha os requisitos de admissibilidade deve ser submetida a exame sumário acerca do risco para o órgão ou entidade jurisdicionada, da materialidade e da relevância dos fatos noticiados e da necessidade de atuação direta do Tribunal no caso concreto. Ocorre que, quando reconhecida a relevância dos fatos - como no caso ora em análise -, fica dispensado o exame sumário em comento, consoante o disposto no § 4º, inciso I, e no § 5º do art. 106 da Resolução-TCU 259/2014.
11.	Em síntese, o representante propõe que o TCU adote as providências para controle de uma suposta limitação de empenho e movimentação financeira irregular no âmbito do FNDCT no exercício de 2021, que teria sido promovida em flagrante afronta à Lei Complementar 177/2021, dado que esta norma alterou o art. 9º da LRF para ressalvar de limitação as despesas "relativas à inovação e ao desenvolvimento científico e tecnológico custeadas por fundo criado para tal finalidade".
Da inexistência de contingenciamento no âmbito do FNDCT em 2021
12.	Preliminarmente, deve-se esclarecer que o § 2º do art. 9º da LRF teve sua redação modificada no presente exercício pela Lei Complementar 177/2021, passando a vigorar nos seguintes termos:
Art. 9º Se verificado, ao final de um bimestre, que a realização da receita poderá não comportar o cumprimento das metas de resultado primário ou nominal estabelecidas no Anexo de Metas Fiscais, os Poderes e o Ministério Público promoverão, por ato próprio e nos montantes necessários, nos trinta dias subseqüentes, limitação de empenho e movimentação financeira, segundo os critérios fixados pela lei de diretrizes orçamentárias.
 (...) 
§ 2º Não serão objeto de limitação as despesas que constituam obrigações constitucionais e legais do ente, inclusive aquelas destinadas ao pagamento do serviço da dívida, as relativas à inovação e ao desenvolvimento científico e tecnológico custeadas por fundo criado para tal finalidade e as ressalvadas pela lei de diretrizes orçamentárias.   (Redação dada pela Lei Complementar nº 177, de 2021) - grifou-se
13.	Da leitura desse comando, depreende-se que as dotações do FNDCT - fundo que tem por finalidade justamente a inovação e o desenvolvimento científico e tecnológico - foram equiparadas às despesas primárias obrigatórias no que tange à não incidência do chamado "contingenciamento", instituto de gestão das finanças públicas relacionado com a programação orçamentária e financeira, o cronograma anual de desembolso mensal e as metas bimestrais de arrecadação, todos esses também previstos na LRF (arts. 8º e 13) .
14.	Resumidamente, a dinâmica da gestão macrofiscal do Orçamento Geral da União ocorre da seguinte forma: depois de fixadas a programação e o cronograma iniciais (com desdobramento das metas fiscais e das metas de arrecadação) , são editados relatórios bimestrais de avaliação de receitas e despesas, nos termos da Lei de Diretrizes Orçamentárias (LDO) , e relatórios quadrimestrais de cumprimento das metas fiscais, nos termos do art. 9º, § 4º, da LRF. Ressalta-se que o não cumprimento das metas fiscais implica maior necessidade de financiamento do setor público, cuja consequência é o aumento da dívida pública e dos juros incidentes sobre essa dívida.
15.	Nesse sentido, verificada frustração de receitas previstas ou ampliação das projeções de despesas obrigatórias que comprometam o alcance das metas fiscais, torna-se necessário efetivar o contingenciamento, por ato próprio de cada Poder a ser editado até o 30º dia subsequente ao encerramento do bimestre (art. 9º, caput, da LRF) . Ainda de acordo com a LRF (art. 9º, § 1º) , "no caso de restabelecimento da receita prevista, ainda que parcial, a recomposição das dotações cujos empenhos foram limitados dar-se-á de forma proporcional às reduções efetivadas".
16.	A despeito das razões de ordem política que levaram à edição da Lei Complementar 177/2021, inclusive com a promulgação de algumas de suas partes vetadas, e não desconhecendo a legitimidade de se conferir tratamento diferenciado às despesas do FNDCT para fins de gestão orçamentária e financeira, merece destaque o registro levado a efeito no Anexo de Metas Fiscais do PLDO 2022 (Projeto de Lei do Congresso Nacional - PLN 3/2021) acerca das consequências fiscais desse tipo de medida (peça 10, p. 10) :
Exemplo desse tipo de movimento de aumento de gastos não sujeitos a contingenciamento sob o Teto de Gastos, acarretando maior compressão das despesas discricionárias, ocorreu com a promulgação da Lei Complementar nº 177, em 12 de janeiro de 2021, LC nº 177/2021. Essa medida legislativa alterou a LRF excluindo do rol de despesas sujeitas à limitação de empenho aquelas relativas à inovação e ao desenvolvimento científico e tecnológico custeadas por fundo criado para tal finalidade.
 (...) esse tipo de flexibilização deve ser evitado ao máximo para se impedir uma trajetória de persistente crescimento do endividamento. Os déficits primários observados nos últimos anos nas contas do Governo Federal requerem reforço ao compromisso com metas fixas de resultado primário, sendo a definição da meta um importante instrumento para contribuir com a trajetória decrescente para tais déficits e, no médio prazo, alcançar superávits primários (...) . É preciso atenção para que não sejam adotadas práticas que enfraqueçam o arcabouço fiscal em um momento que o balanço das contas públicas já se mostra fragilizado.
17.	Isso posto, compulsando os Relatórios de Avaliação de Receitas e Despesas Primárias da União (RARDPs) editados até o momento (peças 5, 6 e 7) em cumprimento ao art. 9º da LRF e ao art. 64 da LDO 2021 (Lei 14.116/2020) , constata-se que não houve ainda neste exercício de 2021 a ocorrência da hipótese ensejadora de contingenciamento. Por conseguinte, não há que se falar tecnicamente em limitação de empenho e movimentação financeira das dotações do FNDCT ou de qualquer outra programação, de modo que o indício de eventual descumprimento do § 2º do art. 9º da LRF, com redação dada pela Lei Complementar 177/2021, revela-se inequivocamente insubsistente.
18.	Ao revés, na primeira avaliação fiscal procedida em 22/3/2021 (1º bimestre de 2021) , a LOA 2021 sequer havia sido sancionada (o que veio a ocorrer somente em 22/4/2021, na forma da Lei 14.144/2021) e nas duas avaliações subsequentes (extemporânea de abril de 2021 e 2º bimestre de 2021) , o que se verificou foi a possibilidade de ampliação dos limites de empenho e de pagamento, haja vista a existência de "folga" em relação à expectativa de atingimento da meta de resultado primário prevista na LDO 2021, notadamente em face da arrecadação de receitas primárias em montante superior ao previsto para o período. 
Da inexistência de bloqueio orçamentário no âmbito do FNDCT em 2021
19.	Contudo, em razão das restrições impostas pelo Novo Regime Fiscal, também conhecido como Teto de Gastos, houve a necessidade de se efetuar bloqueios prudenciais em dotações de despesas primárias discricionárias (classificadas com Identificador de Resultado Primário RP 2) , conforme explicitado nos trechos dos respectivos relatórios colacionados a seguir:
RARDP - 1º bimestre de 2021 (peça 5, p. 1 e 3) 
4. No entanto, tendo em vista que a Lei Orçamentária Anual para 2021 não foi publicada até o momento, não há que se falar em cumprimento do art. 9º da LRF e do art. 64 da LDO-2021 em sua completude.
 (...) 
8. As projeções de despesas primárias para o corrente ano, presentes neste Relatório, indicam possibilidade de ampliação de empenho e de movimentação financeira de R$ 20.879,9 milhões, desde que respeitado o limite estabelecido no Novo Regime Fiscal - NRF, que torna necessário o ajuste das despesas primárias a ele submetidas no montante de R$ 17.574,4 milhões. No entanto, devido à não publicação da Lei Orçamentária Anual para 2021 até o momento, não há a possibilidade legal de expansão dos limites de empenho e movimentação financeira indicada, tendo sido o presente Relatório publicado, entre outros motivos, para fins de transparência.
RARDP - Extemporâneo de Abril de 2021 (peça 6, p. 1) 
5. As projeções apresentadas neste relatório indicam a possibilidade de ampliação dos limites de empenho e movimentação financeira de todos os Poderes, o MPU e a DPU, no montante de R$ 3.682,3 milhões, respeitados os limites estabelecidos pela Emenda Constitucional nº 95, de 15 de dezembro de 2016, que instituiu um teto de gastos para as despesas primárias da União, que tornam necessário o ajuste das despesas primárias a ele submetidas no montante de R$ 29.053,1 milhões. Desse modo, prevalecendo a regra fiscal mais restritiva, apesar de haver sobra em relação à meta, dada a referida insuficiência no Teto de Gastos, indica-se neste Relatório a necessidade de se proceder a ajustes orçamentários a fim de que as dotações das despesas sujeitas ao referido Teto Constitucional sejam adequadas a esse limite.
RARDP - 2º bimestre de 2021 (peça 7, p. 1) 
5. Em obediência aos normativos supracitados, neste relatório são apresentados os parâmetros macroeconômicos que serviram de base para as projeções e as memórias de cálculo das novas estimativas de receitas e das despesas primárias de execução obrigatória. Essas projeções indicam a possibilidade de ampliação dos limites de empenho e movimentação financeira de todos os Poderes, MPU e DPU no montante de R$ 128.367,1 milhões. 
6. Entretanto, com vista a respeitar os limites estabelecidos pela Emenda Constitucional nº 95, de 15 de dezembro de 2016, que instituiu um teto de gastos para as despesas primárias da União, torna-se necessário o ajuste das despesas primárias a ele submetidas no montante de R$ 4.521,9 milhões. Desse modo, prevalecendo a regra fiscal mais restritiva, apesar de haver sobra em relação à meta, dada a referida insuficiência no Teto de Gastos, indica-se neste Relatório a necessidade de se proceder a ajustes orçamentários e financeiros a fim de que as dotações e os cronogramas de pagamento das despesas sujeitas ao referido Teto Constitucional sejam adequados a esse limite.
20.	Cabe esclarecer, de antemão, que os bloqueios em face do Teto de Gastos têm amparo legal no § 3º do art. 62 da LDO 2021, incluído pela Lei 14.143/2021, c/c os arts. 16, incisos II e IV, e 17, caput e §§ 3º e 4º, do Decreto de Programação Orçamentária e Financeira do Poder Executivo (Decreto 10.699/2021, com redação dada pelo Decreto 10.709/2021) , que assim dispõem:
LDO 2021 
Art. 62 (...) 
 (...) 
§ 3º Para fins de cumprimento dos §§ 1º e 2º, fica autorizado o Poder Executivo a realizar o bloqueio de dotações orçamentárias discricionárias, classificadas na forma do art. 7º, § 4º, inciso II, alínea 'b', em montante correspondente à necessidade de recursos para atendimento das despesas obrigatórias, assim classificadas na forma do art. 7º, § 4º, inciso II, alínea 'a'.
Decreto 10.699/2021
Art. 16.  O Ministro de Estado da Economia adotará as providências necessárias:
 (...) 
II - à compatibilização das dotações constantes da Lei nº 14.144, de 22 de abril de 2021, aos limites para as despesas primárias calculados na forma prevista no art. 107, no inciso II do caput do art. 110 e no art. 111 do Ato das Disposições Constitucionais Transitórias, hipótese em que poderá bloquear as dotações orçamentárias ou propor o seu cancelamento até o montante que exceder os referidos limites, e adequar os respectivos cronogramas ou limites de pagamento;
 (...) 
IV - à adoção de providências para desbloqueio de dotações orçamentárias e respectiva recomposição dos limites de pagamento, conforme a compatibilização das dotações constantes da Lei nº 14.144, de 2021, aos limites para as despesas primárias calculados na forma prevista no art. 107, no inciso II do caput do art. 110 e no art. 111 do Ato das Disposições Constitucionais Transitória, até o final do mês subsequente ao prazo previsto no caput do art. 64 da Lei nº 14.116, de 2020.
Art. 17.  Os órgãos, os fundos e as entidades do Poder Executivo federal deverão manter no Siop, em observância ao disposto no § 3º do art. 62 da Lei nº 14.116, de 2020, o bloqueio de dotações orçamentárias primárias discricionárias classificadas com identificador de resultado primário 2 - RP 2 em montante correspondente ao estabelecido no Anexo XXVII a este Decreto, com transmissão ao Siafi.
 (...) 
§ 3º Os órgãos, os fundos e as entidades a que se refere o caput poderão solicitar à Secretaria de Orçamento Federal da Secretaria Especial de Fazenda do Ministério da Economia, a qualquer tempo, por meio do Siop, a alteração das dotações orçamentárias bloqueadas, com exceção daquelas que já estiverem em utilização para abertura de créditos adicionais conforme o disposto no § 4º, desde que observado o montante de que trata o Anexo XXVII.
§ 4º As dotações orçamentárias bloqueadas de acordo com o disposto no caput e que permanecerem nessa situação poderão ser anuladas, a qualquer tempo, para fins de abertura de créditos adicionais em montante correspondente à necessidade de recursos para atendimento das despesas primárias obrigatórias, em observância ao art. 107 do Ato das Disposições Constitucionais Transitórias, nos termos estabelecidos no inciso III do § 1º do art. 43 da Lei nº 4.320, de 17 de março de 1964.
21.	Pelo teor dos dispositivos transcritos, percebe-se que as decisões acerca de quais ações orçamentárias efetivamente serão alvo de bloqueio envolvem em algum grau os próprios órgãos, fundos e entidades do Poder Executivo detentores das dotações, que podem inclusive solicitar "a qualquer tempo, por meio do Siop, a alteração das dotações orçamentárias bloqueadas, com exceção daquelas que já estiverem em utilização para abertura de créditos adicionais". Portanto, o bloqueio não constitui deliberação arbitrária e unilateral exclusivamente a critério do Ministério da Economia. 
22.	Ademais, consulta extraída do sistema Tesouro Gerencial (peça 12) evidencia que o FNDCT não foi afetado por bloqueios dessa natureza no exercício de 2021. Com efeito, tais bloqueios são registrados nas contas contábeis 62.212.01.07 - Crédito Bloqueado para Atendimento EC 95/2016 e 62.212.01.08 - Crédito Bloqueado Programação Orçamentária, ambas sem movimentação até 15/6/2021 na unidade orçamentária 24.901 - Fundo Nacional de Desenvolvimento Científico e Tecnológico. Tal constatação alinha-se ao disposto no novel § 2º do art. 11 da Lei 11.540/2007, incluído pela Lei Complementar 177/2021, que proíbe "a imposição de quaisquer limites à execução da programação financeira relativa às fontes vinculadas ao FNDCT, exceto quando houver frustração na arrecadação das receitas correspondentes".
23.	Cabe mencionar, outrossim, que o montante bloqueado no âmbito do órgão superior 24.000 - Ministério da Ciência, Tecnologia e Inovações (MCTI) perfaz R$ 255.360.133 na data de 8/6/2021, consoante a Portaria Fazenda/ME 6.518/2021 (peça 9) . Trata-se, pois, de um valor inferior ao informado na reportagem à peça 2, p. 3 (R$ 373 milhões) , ainda passível de reversão ao longo do exercício e que, repise-se, não afeta as dotações do FNDCT.
Da vedação à alocação de dotações do FNDCT em reserva de contingência
24.	Uma outra alteração normativa decorrente da Lei Complementar 177/2021 foi a vedação à alocação orçamentária dos valores provenientes de fontes vinculadas ao FNDCT em reservas de contingência de natureza primária ou financeira, conforme o teor do § 3º incluído no art. 11 da Lei 11.540/2007, que dispõe sobre o FNDCT. 
25.	Prevista no art. 5º, inciso III, da LRF e disciplinada anualmente nas sucessivas LDOs, a Reserva de Contingência destina-se fundamentalmente ao atendimento de passivos contingentes e outros riscos e eventos fiscais imprevistos, podendo ainda contemplar reservas à conta de receitas próprias e vinculadas (caso do FNDCT) e para atender programação ou necessidade específica (art. 14, § 1º, incisos I e II, da LDO 2021) .
26.	No que tange especificamente ao tratamento dispensado às dotações do FNDCT quando da sanção da LOA 2021, cumpre informar que no âmbito do processo em curso TC Processo 012.649/2021-0, que cuida de representação sob a relatoria do ministro Aroldo Cedraz acerca da regularidade de emendas parlamentares ao PLOA 2021, foi realizada a seguinte diligência ao Ministério da Economia (peça 10, p. 12, daqueles autos) :
vi) esclarecer as medidas já adotadas ou que ainda deverão ser adotadas para assegurar a adequação orçamentária, nos termos do art. 16, § 1º, inciso I, da Lei Complementar 101/2000, das despesas referentes ao Fundo Nacional de Desenvolvimento Científico e Tecnológico (FNDCT) , considerando a recente rejeição do veto oposto a dispositivos da Lei Complementar 177/2021.
27.	Em resposta, a Secretaria de Orçamento Federal (SOF) encaminhou a Nota Técnica 20100/2021/ME (cópia à peça 8 dos presentes autos) . Em suma, o órgão central de orçamento da União esclareceu que seria necessário encaminhar projetos de lei de crédito adicional ao Congresso Nacional, visando incorporar às demais programações do FNDCT os valores então consignados na Reserva de Contingência, da ordem de R$ 5.048.620.005, e que a indicação das programações específicas a serem contempladas com os créditos em questão caberia ao MCTI, o que ainda não havia ocorrido até a data de emissão da referida nota técnica (30/4/2021) .
28.	A SOF ressaltou também que, enquanto não consumadas as devidas alterações orçamentárias por meio da aprovação e sanção das leis referentes aos créditos adicionais em comento, "a execução do FNDCT estará limitada às dotações originalmente consignadas na LOA 2021". Complementa informando que "o § 3º do art. 11 da Lei nº 11.540/2007, que proíbe a alocação dos recursos do Fundo em reservas de contingência, não tem o condão de autorizar a execução de despesas sem previsão na lei orçamentária" (peça 8, p. 1-2) - grifou-se.
29.	Há que se considerar, ainda, um aspecto temporal não trivial envolvendo a data de rejeição do veto ao Projeto de Lei Complementar - PLP 135/2020, que deu origem ao comando inserido pela Lei Complementar 177/2021 na Lei 11.540/2007, e a data de aprovação do PLOA 2021 - PLN 28/2020. Ambos os eventos estavam circunscritos à esfera de competência do Congresso Nacional e ocorreram, respectivamente, em 17/3/2021 e 25/3/2021. A esse respeito, reproduz-se a elucidativa observação feita pela SOF (peça 8, p. 3) :
12. (...) No entanto, embora tivesse a oportunidade, o Parlamento não promoveu os ajustes necessários no orçamento do FNDCT - o que exigiria também, para assegurar o cumprimento da meta de resultado primário estabelecida na LDO 2021 e do limite à despesa primária instituído pela EC nº 95/2016, a redução de outras despesas primárias da União nos mesmos montantes da elevação das despesas primárias do Fundo. 
13. É necessário registrar que a reserva de contingência do FNDCT foi acrescida de R$ 209.967.144,00 por meio de emenda do Relator Geral, valor que também precisará ser transferido às demais programações da unidade. Como consequência da citada emenda, a reserva de contingência do FNDCT na LOA 2021 chegou ao valor de R$ 5.048.620.005,00. Para transferir o referido montante às demais ações orçamentárias do FNDCT, será (ão) encaminhado (s) Projeto (s) de Lei de Crédito (s) Suplementar (es) e/ou Especial (is) ao Poder Legislativo. Como já mencionado, tendo em vista a necessidade de assegurar o cumprimento das regras fiscais, será imperativo cancelar outras despesas primárias da União em valor igual ao da elevação das despesas primárias do Fundo. 
14. O impacto da rejeição do veto sobre as despesas primárias, no entanto, não será necessariamente igual ao total da reserva de contingência do FNDCT, posto que a Lei Complementar nº 177/2021 também alterou o art. 12, inciso II, alínea "a", da Lei nº 11.540/2007, elevando de 25% para 50% a parcela de recursos do Fundo que poderá ser destinada às operações reembolsáveis (...) 
15. Cabe ressaltar que as operações reembolsáveis constituem despesas financeiras, consignadas na unidade orçamentária "74910 - Recursos sob Supervisão do FNDCT/MCTI", e, portanto, não afetam o resultado primário nem os limites da EC nº 95/2016. (grifou-se) 
30.	Vê-se, portanto, que o imbróglio orçamentário derivado da cláusula proibitiva de alocação de recursos do FNDCT em reserva de contingência não se resolve com a mera transposição desse montante para programações específicas do próprio Fundo. Em face do expresso comando contido no art. 107, § 5º, do Ato das Disposições Constitucionais Transitórias (ADCT) , é necessário indicar cancelamentos compensatórios quando da proposição dos respectivos créditos adicionais de remanejamentos, em prol da preservação dos limites estabelecidos pelo Teto de Gastos, haja vista que o montante de despesas primárias no âmbito do FNDCT poderá ser acrescido em cerca de R$ 3,1 bilhões, a depender da parcela a ser direcionada às operações reembolsáveis (despesas financeiras) , conforme a tabela adiante reproduzida (peça 8, p. 4) :
Incorporação da Reserva de Contingência do FNDCT - 2021
R$ milhões
	Alocação
	LOA 2021 (A) 
	Possibilidade de Incorporação
 (B) 
	Valores a Remanejar
 (C) = B - A

	Reserva de Contingência
	5.048,6
	-
	-5.048,6

	Operações não Reembolsáveis (Despesas Primárias) 
	510,7
	3.671,1
	3.160,4

	Operações Reembolsáveis (Despesas Financeiras) , até 50% das dotações do FNDCT
	1.782,9
	3.671,1
	1.888,2

	Total
	7.342,2
	7.342,2
	-

Fonte: SOF.
31.	Ademais, conforme ressaltado pela SOF (peça 8, p. 4, itens 18 a 20) , essas decisões alocativas demandam a atuação articulada das instâncias de governança do Poder Executivo, em especial, a Junta de Execução Orçamentária (JEO) , o MCTI e o Conselho Diretor do FNDCT, bem como do próprio Parlamento, em especial, a Comissão Mista de Planos, Orçamentos e Fiscalização do Congresso Nacional (CMO) , encarregada da apreciação dos projetos de lei de crédito adicional.
32.	De fato, o entendimento ora exposto é corroborado por trechos da reportagem que o membro do MPTCU utilizou como subsídio ao oferecimento da presente representação, a saber: "ao longo do mês de maio, o governo passou a trabalhar para liberar pelo menos parte do dinheiro" (peça 2, p. 2) e "a liberação dos recursos foi aprovada em uma reunião da Junta de Execução Orçamentária (JEO) , no dia 5 de maio" (peça 2, p. 2) . 
33.	Faz-se aqui um aparte para apontar uma pequena imprecisão terminológica na menção ao cargo de um dos especialistas citados na matéria jornalística. No corpo da peça principal do representante do MPTCU, reproduz-se a seguinte passagem: ""Mas, do ponto de vista técnico, existe uma ilegalidade nesta rubrica orçamentária, e o governo vem sinalizando que vai tentar resolver ao longo do exercício financeiro", diz o consultor de Orçamento do Senado Federal Leonardo Ribeiro" (peça 1, p. 2) - grifou-se. Já na peça específica da reportagem, esse trecho é retificado: ""Mas, do ponto de vista técnico, existe uma ilegalidade nesta rubrica orçamentária, e o governo vem sinalizando que vai tentar resolver ao longo do exercício financeiro", diz o analista do Senado Leonardo Ribeiro, especialista em contas públicas" (peça 2, p. 2) - grifou-se. Mediante consulta à área de Gestão de Pessoas da página de Transparência do Senado Federal (peça 11) , é possível atestar que o referido servidor ocupa o cargo efetivo de Analista Legislativo - Especialidade Administração, e não o cargo efetivo de Consultor Legislativo - Especialidade Assessoramento em Orçamentos.
34.	Na mesma reportagem, informa-se que o Poder Executivo enviou ao Congresso Nacional dois projetos de lei de crédito adicional, quais sejam, os PLNs 6/2021 e 8/2021, com as seguintes propostas de alocação: "A maior parte da verba (R$ 1,88 bilhão) foi alocada para o financiamento de projetos de desenvolvimento tecnológico de empresas privadas - um dos tipos de fomento a que se destina o FNDCT. O restante (R$ 415 milhões) vai financiar os testes clínicos de vacinas nacionais contra a covid-19" (peça 2, p. 2) .
35.	Consultando a tramitação dos referidos PLNs, verifica-se que o PLN 6/2021 já foi aprovado na forma da Lei 14.169/2021, com suplementação de R$ 415 milhões em favor do FNDCT para financiamento de testes clínicos de vacinas nacionais contra a Covid-19. Já o PLN 8/2021 deu origem à Lei 14.170/2021, acrescendo R$ 1,88 bilhão à ação do FNDCT destinada ao Financiamento de Projetos de Desenvolvimento Tecnológico de Empresas.
36.	Assim como já foi feito em relação à suposta limitação de empenho e movimentação financeira do FNDCT, as evidências até aqui demonstradas já seriam suficientes para também afastar a suspeita de infringência da cláusula proibitiva inserida no § 3º do art. 11 da Lei 11.540/2007. Isso porque as alterações orçamentárias visando transferir dotações da Reserva de Contingência para programações específicas do FNDCT no exercício de 2021 já estão sendo devidamente processadas via créditos adicionais. A esse respeito, cumpre mencionar a autorização conferida pelo § 5º do art. 167 da Constituição Federal no sentido de que: 
5º A transposição, o remanejamento ou a transferência de recursos de uma categoria de programação para outra poderão ser admitidos, no âmbito das atividades de ciência, tecnologia e inovação, com o objetivo de viabilizar os resultados de projetos restritos a essas funções, mediante ato do Poder Executivo, sem necessidade da prévia autorização legislativa prevista no inciso VI deste artigo. (grifou-se) 
37.	Ocorre que as alterações orçamentárias ora discutidas envolvem a Reserva de Contingência, que não constitui categoria de programação exclusiva da área de "ciência, tecnologia e inovação" a que alude o referido comando constitucional. Assim, em sede de juízo cognitivo perfunctório, entende-se que os eventuais ajustes que venham a ser promovidos por ato próprio do Poder Executivo, in casu, devem se circunscrever aos estritos termos da autorização contida no art. 4º da Lei 14.144/2021 (LOA 2021) .
38.	Não obstante, considerando o disposto no § 2º do art. 3-A da Resolução-TCU 142/2001, incluído pela Resolução-TCU 278/2016, no sentido de que "eventos com impacto fiscal relevante no exercício" "constituem informações essenciais a serem objeto de análise circunstanciada" nos relatórios bimestrais do TCU de acompanhamento dos resultados fiscais e da execução orçamentária e financeira da União, esta Semag entendeu por bem aprofundar o exame da situação orçamentária do FNDCT após a sanção da LOA 2021, ou seja, já no curso da programação orçamentária e de sua fiel execução. Tal análise encontra-se em andamento no bojo do processo TC Processo 015.468/2021-6, de relatoria do ministro Aroldo Cedraz, tendo sido expedida requisição à SOF com o seguinte teor (peça 6, p. 2, daqueles autos) :
d. Informações sobre providências adotadas para a alocação da dotação na LOA 2021 referente à Reserva de Contingência do Fundo Nacional de Desenvolvimento Científico e Tecnológico - FNDCT em ações específicas, tendo em vista a derrubada do veto ao art. 2º da Lei Complementar 177, de 12 de janeiro de 2021, que inseriu o § 3º ao art. 11 da Lei 11.540, de 12 de novembro de 2007, o qual veda a alocação orçamentária dos valores provenientes de fontes vinculadas ao FNDCT em reservas de contingência de natureza primária ou financeira.
39.	A resposta da SOF foi recebida em 17/6/2021 (peça 13, p. 3, do TC Processo 015.468/2021-6) e será objeto de análise circunstanciada naqueles autos. Antecipa-se apenas que as medidas necessárias para viabilizar o remanejamento ao FNDCT do valor residual ainda alocado na Reserva de Contingência depende da indicação, pelo Fundo e pelo MCTI, de quais ações serão suplementadas e de quais programações serão canceladas em face do disposto no art. 107, § 5º, do ADCT.
40.	Percebe-se, pois, que o acompanhamento levado a cabo no âmbito do TC Processo 015.468/2021-6 guarda total similitude com a matéria alvo desta representação, uma vez que no escopo daquela fiscalização foi contemplada a mesma questão-chave ora suscitada, qual seja: que medidas saneadoras estão sendo adotadas para a devida alocação orçamentária do FNDCT no exercício de 2021 à luz da Lei Complementar 177/2021. Nesse sentido, a Resolução-TCU 259/2014, em seu art. 36, caput, dispõe que processos que tenham relação de continência poderão ser apensados definitivamente, hipótese aplicável ao caso em exame.
41.	 Assim, ante a ausência de irregularidades praticadas até o momento e considerando que o TCU já está acompanhando tempestivamente, por meio do TC Processo 015.468/2021-6, as medidas voltadas à adequação do orçamento do FNDCT aos ditames da Lei Complementar 177/2021, conclui-se pela improcedência da presente representação. 
42.	Adicionalmente, consoante o art. 276 do Regimento Interno do TCU, o relator poderá, em caso de urgência, de fundado receio de grave lesão ao Erário, ao interesse público, ou de risco de ineficácia da decisão de mérito, de ofício ou mediante provocação, adotar medida cautelar, determinando a suspensão do procedimento impugnado, até que o Tribunal julgue o mérito da questão. Tal providência deverá ser adotada quando presentes os pressupostos do fumus boni iuris e do periculum in mora. Analisando os elementos apresentados pelo representante, verifica-se a completa ausência de tais pressupostos no caso em tela.
43.	Com efeito, a aventada infração ao § 2º do art. 9º da LRF, com redação dada pela Lei Complementar 177/2021, que conferiria plausibilidade jurídica ao pedido, foi devidamente afastada neste exame técnico, em especial mediante a constatação de que sequer houve limitação de empenho e movimentação financeira no âmbito dos Orçamentos Fiscal e da Seguridade Social da União até o presente momento do exercício de 2021 (conforme análise consubstanciada nos itens 12 a 18 desta instrução) . 
44.	Ademais, em consonância com a vedação contida no § 2º do art. 11 da Lei 11.540/2007, incluído pela Lei Complementar 177/2021, o FNDCT não foi afetado pelos bloqueios orçamentários efetuados até 8/6/2021 com amparo no § 3º do art. 62 da LDO 2021, c/c os arts. 16, incisos II e IV, e 17, caput e §§ 3º e 4º, do Decreto 10.699/2021, para atendimento do Teto de Gastos no exercício de 2021 (conforme análise consubstanciada nos itens 19 a 23 desta instrução) .
45.	Por sua vez, também não subsiste o alegado perigo da demora. Isso porque, em relação à vedação contida no § 3º do art. 11 da Lei 11.540/2007, inserido também pela Lei Complementar 177/2021, já estão sendo adotadas as devidas providências saneadoras, que consistem essencialmente no remanejamento de dotações da Reserva de Contingência para programações específicas do FNDCT, via créditos adicionais, mediante prévia definição de diretrizes alocativas pelas instâncias competentes, a saber: JEO, MCTI, Conselho Diretor do FNDCT e CMO (conforme análise consubstanciada nos itens 24 a 39 desta instrução) .
46.	A propósito, a conformidade dessas medidas saneadoras é objeto do acompanhamento conduzido no âmbito do TC Processo 015.468/2021-6. Assim, resta afastada a necessidade de qualquer decisão acautelatória do TCU neste momento, ante a ausência dos pressupostos necessários à adoção desse tipo de medida.
47.	Noticia-se, por fim, a existência do TC Processo 016.398/2021-1, de relatoria do ministro Walton Alencar Rodrigues e sob responsabilidade técnica da Secretaria de Controle Externo do Desenvolvimento Econômico (SecexDesenvolvimento) , que trata de representação com teor quase idêntico ao deste feito. De fato, à exceção do item "e", todos os demais itens do rol de pedidos da exordial daquele processo reproduzidos a seguir foram devidamente examinados na presente instrução, senão vejamos:
a. Que o (a) Exmo. (a) Ministro (a) Relator (a) , com base no art. 276 do RITCU, demonstrada a urgência anteriormente e o prejuízo ao interesse público, adote medida cautelar, com a suspensão do contingenciamento ilegal descrito, permitindo a execução orçamentária do FNDCT na forma da Lei Complementar nº 177, até que o Tribunal decida sobre o mérito da questão suscitada, nos termos do art. 45 da Lei nº 8.443, de 1992;
b. Seja dada ciência aos interessados: Presidência da República, Ministério da Economia, Advocacia-Geral da União e Ministério Público junto ao Tribunal de Contas da União; 
c. No mérito, reconheça-se a ilegalidade aqui denunciada e decida pela adoção das medidas necessárias a corrigir o contingenciamento ilegal dos valores concernentes ao Fundo Nacional de Desenvolvimento Científico e Tecnológico (FNDCT) e o impacto nas pesquisas relacionadas à inovação e ao desenvolvimento científico e tecnológico, em especial aquelas que tratam de respostas à pandemia da COVID-19, como vacinas, fármacos, impactos e temas correlatos;
d. A apuração de responsabilidades dos gestores públicos, se cabível;
e. Ainda, como presidente da Comissão de Ciência e Tecnologia, Comunicação e Informática, requer, com fundamento no art. 38 da Lei 8.443/1992, a realização de inspeção e auditoria de natureza contábil e orçamentária nos fundos disponíveis no Ministério da Ciência, Tecnologia, Inovações e Comunicações, indicando as destinações de valores ocorridos após a promulgação da LOA e os valores ali existentes. (grifos no original) 
48.	Como fartamente demonstrado ao longo de toda esta análise, não há que se falar em "contingenciamento ilegal", tampouco em "imposição de quaisquer limites à execução da programação financeira relativa às fontes vinculadas" no âmbito do FNDCT. Além disso, as medidas orçamentárias saneadoras em face das disposições da Lei Complementar 177/2021 já estão sendo adotadas pelo Poder Executivo e pelo Congresso Nacional e acompanhadas concomitantemente por este Tribunal.
CONCLUSÃO 
49.	Conhecida a presente representação, propõe-se seja improcedente, porquanto insubsistente o indício de descumprimento do disposto no § 2º do art. 9º da LRF, em que pese ainda haver saldo residual de recursos do FNDCT alocado na Reserva de Contingência da LOA 2021. Como já informado, tal situação é acompanhada por este Tribunal no curso do TC Processo 015.468/2021-6, ao qual os presentes autos devem ser apensados, por relação de continência (art. 36 da Resolução-TCU 259/2014) .
50. 	No que tange ao pedido de medida cautelar, inaudita altera pars, sugere-se indeferi-lo ante a ausência dos requisitos do fumus boni iuris e do periculum in mora, pois restou comprovado que não houve violação nem ao § 2º do art. 9º da LRF, nem ao § 2º do art. 11 da Lei 11.540/2007 quanto às dotações do FNDCT e que já estão sendo adotadas as medidas cabíveis para reversão de dotações da Reserva de Contingência em favor de programações sob responsabilidade do referido Fundo, a exemplo dos créditos adicionais abertos pelas Leis 14.469/2021 e 14.470/2021.
51.	Ressalta-se ainda que, por se tratar de regras de relevo no arcabouço normativo de finanças públicas, os requisitos atinentes a limitação de empenho e movimentação financeira (contingenciamento) , bloqueios de dotações e créditos adicionais constituem objeto de acompanhamento contínuo e sistemático por parte desta Corte de Contas: i) a cada bimestre, ao longo de cada exercício financeiro; e ii) anualmente, por ocasião da apreciação das Contas do Presidente da República. Além dessas ações permanentes, outras intervenções são realizadas ad hoc sempre que necessário.
PROPOSTA DE ENCAMINHAMENTO
52.	Ante o exposto, submetem-se os autos à consideração superior, propondo:
	a) conhecer da representação, por atender aos requisitos de admissibilidade previstos nos arts. 237 e 235 do Regimento Interno do Tribunal, c/c os arts. 103, § 1º, da Resolução-TCU 259/2014, 52, incisos I e II, da Resolução-TCU 324/2020, 41, inciso I, alínea "a", da Lei 8.443/1992 e 242, inciso I, alínea "a", do Regimento Interno, para, no mérito, considerá-la improcedente, tendo em vista que:
	a.1) até a avaliação fiscal mais recente (2º bimestre de 2021) , nos termos do art. 9º da Lei Complementar 101/2000, c/c o art. 64 da Lei 14.116/2020, não houve limitação de empenho e movimentação financeira no âmbito dos Orçamentos Fiscal e da Seguridade Social da União, de modo que o indício de descumprimento do disposto no § 2º do art. 9º da Lei Complementar 101/2000, com redação dada pela Lei Complementar 177/2021, é insubsistente;
	a.2) em consonância com a vedação disposta no § 2º do art. 11 da Lei 11.540/2007, incluído pela Lei Complementar 177/2021, o Fundo Nacional de Desenvolvimento Científico e Tecnológico não foi afetado pelos bloqueios orçamentários efetuados com amparo no § 3º do art. 62 da Lei 14.116/2020, c/c os arts. 16, incisos II e IV, e 17, caput e §§ 3º e 4º, do Decreto 10.699/2021;
	a.3) houve alocação inicial de recursos do Fundo Nacional de Desenvolvimento Científico e Tecnológico na Reserva de Contingência da Lei Orçamentária Anual da União para o exercício financeiro de 2021, mas a reversão dessas dotações em favor de programações específicas sob responsabilidade do referido Fundo já vem sendo providenciada, a exemplo dos créditos adicionais abertos pelas Leis 14.469/2021 e 14.470/2021, e vem sendo acompanhada por este Tribunal no âmbito do processo TC Processo 015.468/2021-6;
	b) indeferir o pedido de medida cautelar, inaudita altera pars, ante a ausência dos pressupostos necessários para adoção da referida medida, uma vez que não houve violação nem ao § 2º do art. 9º da Lei Complementar 101/2000, nem ao § 2º do art. 11 da Lei 11.540/2007 quanto às dotações do Fundo Nacional de Desenvolvimento Científico e Tecnológico e que já está sendo providenciada a reversão de dotações da Reserva de Contingência em favor de programações sob responsabilidade do referido Fundo, em atendimento ao disposto no § 3º do art. 11 da Lei 11.540/2007, incluído pela Lei Complementar 177/2021;
	c) comunicar a decisão que vier a ser proferida nestes autos ao representante, ao Ministério da Economia, ao Fundo Nacional de Desenvolvimento Científico e Tecnológico, ao Ministério da Ciência, Tecnologia e Inovações, à Comissão Mista de Planos, Orçamentos Públicos e Fiscalização do Congresso Nacional e à Secretaria de Controle Externo do Desenvolvimento Econômico;
	d) apensar definitivamente os presentes autos ao processo TC Processo 015.468/2021-6, com fulcro nos arts. 36, caput, e 40, inciso III, da Resolução-TCU 259/2014."
Este processo de Representação foi atribuído, mediante sorteio, peça 3, ao Procurador Rodrigo Medeiros de Lima, que  solicitou a oportunidade de oficiar nos autos sobre a proposta da unidade técnica, peças 13 e 14, nos termos do artigo 6º, inciso XV, da Lei Complementar 75/1993, dos artigos 81, inciso II, e 84 da Lei 8.443/1992, e do artigo 9º, caput e § 1º, da Portaria MP/TCU 2/2020.
Mediante o parecer, peça 17, o representante do MP/TCU discordou do encaminhamento sugerido pela Semag. Propôs a concessão da medida cautelar requerida, sem oitiva prévia, bem como, sejam promovidas oitivas do Ministério da Economia, da Casa Civil da Presidência da República, do Ministério da Ciência, Tecnologia e Inovações (MCTI) e do conselho diretor do Fundo Nacional de Desenvolvimento Científico e Tecnológico (FNDCT) ; e diligência junto ao MTCI.
Transcrevo ao parecer do MP/TCU a seguir, in verbis:
"Cuidam os autos de representação, com pedido de medida cautelar, formulada pelo Subprocurador-Geral do Ministério Público de Contas da União (MP/TCU) , Dr. Lucas Rocha Furtado, com o objetivo de apurar a ocorrência de possível ilegalidade orçamentária quanto à suposta ocorrência de contingenciamento de recursos do Fundo Nacional de Desenvolvimento Científico e Tecnológico (FNDCT) [footnoteRef:2] - peça 1. [2:  Instituído pelo Decreto-Lei 719, de 31/7/1969, restabelecido pela Lei 8.172, de 18/1/1991, e, atualmente, normatizado pela Lei 11.540, de 12/11/2007, regulamentada pelo Decreto 6.938, de 13/8/2009.] 
Ao avaliar a representação proposta pelo membro do MP/TCU, a Secretaria de Macroavaliação Governamental (Semag) , nos termos da instrução à peça 13 (parecer concordante do secretário à peça 14) , concluiu pela possibilidade de conhecimento da representação e, quanto ao mérito, por sua improcedência.
Segundo a unidade técnica, não teria sido identificada a existência de contingenciamento de recursos do FNDCT no presente exercício, em possível afronta à vedação constante do art. 9º, § 2º, da Lei Complementar (LC) 101/2000 - Lei de Responsabilidade Fiscal (LRF) , na redação dada pela LC 177/2021[footnoteRef:3], na forma apontada pelo representante: [3:  LRF:"Art. 9º (omissis) (...) § 2º Não serão objeto de limitação as despesas que constituam obrigações constitucionais e legais do ente, inclusive aquelas destinadas ao pagamento do serviço da dívida, as relativas à inovação e ao desenvolvimento científico e tecnológico custeadas por fundo criado para tal finalidade e as ressalvadas pela lei de diretrizes orçamentárias.    (Redação dada pela Lei Complementar nº 177, de 2021) " (grifos nossos) ] 
17.	 (...) compulsando os Relatórios de Avaliação de Receitas e Despesas Primárias da União (RARDPs) editados até o momento (peças 5, 6 e 7) em cumprimento ao art. 9º da LRF e ao art. 64 da LDO 2021 (Lei 14.116/2020) , constata-se que não houve ainda neste exercício de 2021 a ocorrência da hipótese ensejadora de contingenciamento. Por conseguinte, não há que se falar tecnicamente em limitação de empenho e movimentação financeira das dotações do FNDCT ou de qualquer outra programação, de modo que o indício de eventual descumprimento do § 2º do art. 9º da LRF, com redação dada pela Lei Complementar 177/2021, revela-se inequivocamente insubsistente. (peça 13, p. 14 - grifos do original) 
Além do contingenciamento, a Semag registrou que não teria havido, em 2021, quaisquer bloqueios de dotações orçamentárias do FNDCT em face do Teto de Gastos (art. 107 do Ato das Disposições Constitucionais Transitórias - ADCT) , nos termos previstos no art. 62, § 3º, da Lei 14.116/2020 (LDO para 2021) , incluído pela Lei 14.143/2021, c/c os arts. 16, incisos II e IV, e 17, caput e §§ 3º e 4º, do Decreto de Programação Orçamentária e Financeira do Poder Executivo (Decreto 10.699/2021, com redação dada pelo Decreto 10.709/2021) .
O terceiro e último segmento de análise levado a efeito pela Semag na instrução à peça 13 referiu-se à alocação orçamentária de dotações do FNDCT em reserva de contingência[footnoteRef:4], na Lei Orçamentária Anual - LOA 2021 (Lei 14.144/2021) , prática vedada pela LC 177/2021. Esta promoveu a inclusão do seguinte parágrafo no art. 11 da Lei 11.540/2007, conforme informa a unidade técnica: "§ 3º É vedada a alocação orçamentária dos valores provenientes de fontes vinculadas ao FNDCT em reservas de contingência de natureza primária ou financeira." (grifo nosso) [4:  LRF:"Art. 5o O projeto de lei orçamentária anual, elaborado de forma compatível com o plano plurianual, com a lei de diretrizes orçamentárias e com as normas desta Lei Complementar: (...) III - conterá reserva de contingência, cuja forma de utilização e montante, definido com base na receita corrente líquida, serão estabelecidos na lei de diretrizes orçamentárias, destinada ao: (...) b) atendimento de passivos contingentes e outros riscos e eventos fiscais imprevistos." (grifos nossos) ] 
Antes de apresentar nossas conclusões sobre o terceiro foco de análise da instrução à peça 13 (alocação orçamentária de recursos do FNDCT em reserva de contingência, em face da vedação do art. 11, § 3º, da Lei 11.540/2007) , cabe apresentar breve digressão sobre o processo que culminou na aprovação, pelo Congresso Nacional, e na posterior sanção, pelo Presidente da República, da LOA 2021.
Com relação ao presente exercício, o Poder Executivo encaminhou ao Congresso Nacional, em 31/8/2020, nos termos do art. 35, § 2º, do ADCT, o Projeto de Lei Orçamentária (PLOA) para 2021, tendo sido formalizado no Projeto de Lei do Congresso Nacional (PLN) 28, de 2020[footnoteRef:5]. [5:  Andamento do PLN 28/2020 disponível em:  - acesso em 23/6/2021.] 
Ao tempo em que o Congresso Nacional ainda discutia o PLOA 2021, a LC 177 foi sancionada em 12/1/2021, tendo o Chefe do Poder Executivo vetado o dispositivo ora em comento, reproduzido a seguir:
Art. 2º A Lei nº 11.540, de 12 de novembro de 2007, passa a vigorar com as seguintes alterações:
 (...) 
"Art. 11.   (omissis) 
 (...) 
§ 3º  É vedada a alocação orçamentária dos valores provenientes de fontes vinculadas ao FNDCT em reservas de contingência de natureza primária ou financeira.
 (...) " (grifos nossos) 
Em 13/1/2021, a LC 177/2021 foi publicada com o veto mencionado.
O referido veto foi derrubado pelo Congresso Nacional em 17/3/2021[footnoteRef:6], tendo sido publicada, no DOU de 26/3/2021[footnoteRef:7], a parte da LC 177/2021 com o dispositivo que havia sido vetado pelo Presidente da República. [6:  Vide andamento do Veto 2/2021, do Congresso Nacional (disponível em:  - acesso em 23/6/2021) .]  [7:  Vide andamento do Projeto de Lei Complementar (PLP) 135/2020, da Câmara dos Deputados (disponível em:  - acesso em 23/6/2021) .] 
Na Sessão Conjunta Remota do Congresso Nacional de 25/3/2021 foram encerradas as discussões do PLOA 2021, com a consequente remessa do autógrafo à sanção presidencial. A LOA 2021 - Lei 14.144 - foi sancionada somente em 22/4/2021, com publicação no DOU no dia seguinte.
Retomando-se o raciocínio da instrução à peça 13, a Semag destacou que não vislumbrava, em exame superficial do assunto em evidência - considerando que a representação do MP/TCU à peça 1 contou com pedido de adoção de medida cautelar -, a ocorrência de irregularidade por possível infringência ao disposto no art. 11, § 3º, da Lei 11.540/2007, pelos seguintes motivos:
36.	 Assim como já foi feito em relação à suposta limitação de empenho e movimentação financeira do FNDCT, as evidências até aqui demonstradas já seriam suficientes para também afastar a suspeita de infringência da cláusula proibitiva inserida no § 3º do art. 11 da Lei 11.540/2007. Isso porque as alterações orçamentárias visando transferir dotações da Reserva de Contingência para programações específicas do FNDCT no exercício de 2021 já estão sendo devidamente processadas via créditos adicionais. A esse respeito, cumpre mencionar a autorização conferida pelo § 5º do art. 167 da Constituição Federal no sentido de que: 
5º A transposição, o remanejamento ou a transferência de recursos de uma categoria de programação para outra poderão ser admitidos, no âmbito das atividades de ciência, tecnologia e inovação, com o objetivo de viabilizar os resultados de projetos restritos a essas funções, mediante ato do Poder Executivo, sem necessidade da prévia autorização legislativa prevista no inciso VI deste artigo. (grifou-se) 
37.	 Ocorre que as alterações orçamentárias ora discutidas envolvem a Reserva de Contingência, que não constitui categoria de programação exclusiva da área de "ciência, tecnologia e inovação" a que alude o referido comando constitucional. Assim, em sede de juízo cognitivo perfunctório, entende-se que os eventuais ajustes que venham a ser promovidos por ato próprio do Poder Executivo, in casu, devem se circunscrever aos estritos termos da autorização contida no art. 4º da Lei 14.144/2021 (LOA 2021) .
 (peça 13, p. 8-9 - grifos nossos e do original) 
Consta da instrução da Semag (peça 13) , ainda, que:
40. (...) o acompanhamento levado a cabo no âmbito do TC Processo 015.468/2021-6 guarda total similitude com a matéria alvo desta representação, uma vez que no escopo daquela fiscalização foi contemplada a mesma questão-chave ora suscitada, qual seja: que medidas saneadoras estão sendo adotadas para a devida alocação orçamentária do FNDCT no exercício de 2021 à luz da Lei Complementar 177/2021. (grifos nossos) 
Cabe esclarecer que o TC Processo 015.468/2021-6 (relator: Ministro Aroldo Cedraz) refere-se ao acompanhamento que está sendo levado a efeito pela Semag para dar cumprimento às disposições do art. 3°, inciso IV, alínea "a", da Resolução TCU 142/2001, com vistas à avaliação dos resultados fiscais e da execução orçamentária e financeira da União do 2º bimestre de 2021.
Ao final da instrução à peça 13 (p. 11-12) , além das mencionadas propostas de conhecimento e, no mérito, de improcedência da representação proposta pelo Subprocurador-Geral do MP/TCU, a Semag sugeriu que este processo fosse apensado definitivamente, em vista de relação de continência (arts. 36, caput, e 40, inciso III, da Resolução TCU 259/2014) , ao TC Processo 015.468/2021-6.
A proposta de indeferimento da medida cautelar requerida pelo representante constou do seguinte modo na letra "b" do parágrafo 52 da instrução à peça 13 (p. 12) :
b) indeferir o pedido de medida cautelar, inaudita altera pars, ante a ausência dos pressupostos necessários para adoção da referida medida, uma vez que não houve violação nem ao § 2º do art. 9º da Lei Complementar 101/2000, nem ao § 2º do art. 11 da Lei 11.540/2007 quanto às dotações do Fundo Nacional de Desenvolvimento Científico e Tecnológico e que já está sendo providenciada a reversão de dotações da Reserva de Contingência em favor de programações sob responsabilidade do referido Fundo, em atendimento ao disposto no § 3º do art. 11 da Lei 11.540/2007, incluído pela Lei Complementar 177/2021; (grifo nosso) 
***
Tendo sido atribuído o presente processo, nos termos da Portaria-MP/TCU 2/2020, a este representante do Ministério Público de Contas da União (peça 3) , foi requerida ao Ministro Aroldo Cedraz a oportunidade para oficiar nos autos (peça 15) .
Deferido o mencionado pedido pelo relator desta representação (peça 16) , o Ministério Público passa a apresentar sua contribuição para o exame deste processo.
Quanto aos dois primeiros segmentos de análise que constituíram o foco de exame da Semag na instrução à peça 13, o MP/TCU concorda com a unidade técnica que não há que se falar em desrespeito nem ao art. 9º, § 2º, da LRF nem ao art. 11, § 2º, da Lei 11.540/2007, ambos atinentes à vedação de contingenciamento (limitação de empenho e movimentação financeira) de recursos do FNDCT. Não se verificou, também, a existência de bloqueios de dotações orçamentárias do Fundo em face do Teto de Gastos.
No que se refere ao tema que envolveu a possível infringência do disposto no art. 11, § 3º, da Lei 11.540/2007, com a redação dada pela LC 177/2021, o Ministério Público discorda do raciocínio da unidade técnica, o qual conduziu ao entendimento de que não haveria motivos para a concessão de medida cautelar neste processo e de que bastaria examinar a questão, em momento futuro, no âmbito do TC Processo 015.468/2021-6.
Passa-se ao exame das duas irregularidades que justificarão, adiante, a proposta de adoção de medida cautelar nesta representação.
A primeira irregularidade a ser destacada refere-se à presença de valores do FNDCT ainda em reserva de contingência, no âmbito da LOA 2021, passados dois meses de sua entrada em vigor e quase seis meses do início do respectivo exercício financeiro.
A partir das datas destacadas nos parágrafos 7 a 11 deste parecer, nota-se que a LOA 2021 foi aprovada pelo Congresso Nacional antes que a vedação da alocação orçamentária de valores provenientes de fontes vinculadas ao FNDCT em reserva de contingência estivesse em vigor, nos termos do art. 11, § 3º, da Lei 11.540/2007, com a redação dada pela LC 177/2021. 
A sanção e a publicação da Lei 14.144/2021 (LOA) , contudo, ocorreram em desacordo com o referido dispositivo da Lei 11.540/2007, o qual já se encontrava em vigor.
Do total de R$ 5,048 bilhões[footnoteRef:8] que foram alocados, indevidamente, em reserva de contingência do FNDCT na LOA 2021 (dotação inicial) , duas aberturas de créditos suplementares, com os montantes indicados no quadro a seguir, resultaram na correção parcial do problema, a partir da redução do total inicial da referida reserva: [8:  Peça 31 (p. 3) do TC Processo 012.649/2021-0 (representação em curso, sob relatoria do Ministro Aroldo Cedraz, com atribuição a este membro do MP/TCU) .] 
	Projeto de Lei do Congresso Nacional (PLN) /Lei gerada
	Órgão/Unidade Orçamentária
	Valor do crédito suplementar (R$) 

	PLN 6/2021
Lei 14.169, de 10/6/2021
	24000 - Ministério da Ciência, Tecnologia e Inovações (MCTI) 
24901 - Fundo Nacional de Desenvolvimento Científico e Tecnológico
	415.000.000,00

	PLN 8/2021
Lei 14.170, de 10/6/2021
	74000 - Operações Oficiais de Crédito
74910 - Recursos sob Sup. do Fundo Nac. de Desenv. Científico e Tecnológico/FNDCT-M. Ciência, Tecnol. e Inov.
	1.888.194.595,00

	TOTAL DE CRÉDITOS ABERTOS
	2.303.194.595,00

A partir dos valores apresentados, restariam R$ 2.745.425.410,00 da reserva de contingência a serem objeto de nova (s) abertura (s) de créditos adicionais, via PLN.
Do quadro anteriormente apresentado, verifica-se que, à dotação inicial de R$ 510,7 milhões[footnoteRef:9] que constou na LOA 2021, para operações não reembolsáveis, foram adicionados créditos suplementares no montante de R$ 415.000.000,00, na unidade orçamentária 24901. [9:  Peça 31 (p. 4) do TC Processo 012.649/2021-0.] 
Com relação às operações reembolsáveis (unidade orçamentária 74910) , a dotação inicial na LOA 2021 era de R$ 1.782,9 milhões, aos quais foram acrescentados R$ 1.888.194.595,00.
Os conceitos grifados nos parágrafos precedentes constam das seguintes disposições da Lei 11.540/2007, quanto à modalidade por meio das quais os recursos do FNDCT podem ser aplicados:
Art. 12.  Os recursos do FNDCT referentes às receitas previstas no art. 10 desta Lei poderão ser aplicados nas seguintes modalidades:
I - não reembolsável, para financiamentos de despesas correntes e de capital, na forma do regulamento, para:
a) projetos de instituições científicas e tecnológicas - ICTs e de cooperação entre ICTs e empresas;
b) subvenção econômica para empresas; e
c) equalização de encargos financeiros nas operações de crédito;
d)  programas desenvolvidos por organizações sociais (...) , que mantenham contrato de gestão com o Ministério da Ciência, Tecnologia e Inovações e que promovam e incentivem a realização de projetos de pesquisa, desenvolvimento e inovação, limitado a 25% (vinte e cinco por cento) dos recursos disponibilizados no FNDCT para operações não reembolsáveis, a cada exercício;    (Incluído pela Lei Complementar nº 177, de 2021) 
II - reembolsável, destinados a projetos de desenvolvimento tecnológico de empresas, sob a forma de empréstimo à Finep, que assume o risco integral da operação, observados, cumulativamente, os seguintes limites:
a)  o montante anual das operações não poderá ultrapassar 50% (cinquenta por cento) das dotações consignadas na lei orçamentária anual ao FNDCT;    (Redação dada pela Lei Complementar nº 177, de 2021) 
b) o saldo das operações de crédito realizadas pela Finep, inclusive as contratadas com recursos do FNDCT, não poderá ser superior a 9 (nove) vezes o patrimônio líquido da referida empresa pública;
III - aporte de capital como alternativa de incentivo a projeto de impacto, (...) :
 (...) (grifos nossos) 
Com relação ao Teto de Gastos instituído pela Emenda Constitucional (EC) 95, de 15/12/2016, constante do art. 107 do ADCT, há que se ressaltar que, por incidir apenas sobre despesas primárias, não houve qualquer reflexo no referido teto após a entrada em vigor das Leis 14.169 e 14.170, ambas de 2021, visto ter ocorrido, em relação ao PLN 6/2021, compensac¿a¿o por meio do cancelamento de outras despesas prima¿rias discriciona¿rias, e, no PLN 8/2021, remanejamento entre despesas financeiras. 
Em relação às dotações que podem vir a ser abertas via aprovação de novos créditos adicionais ao FNDCT, a fim de serem destinadas a operações não reembolsáveis (despesas primárias) , remanescerá a necessidade de observância do Teto de Gastos.
A segunda irregularidade a ser destacada nesta representação reside na forma como foi levado a efeito o processo decisório que culminou na edição dos PLNs 6 e 8/2021 e, em consequência, na aprovação e publicação das Leis 14.169 e 14.170, ambas de 2021, com possibilidade de ocorrência similar ou análoga no futuro, quando da edição do (s) novo (s) - e necessário (s) - PLN (s) .
De acordo com os dispositivos a seguir transcritos da Lei 11.540/2007 e do Decreto 6.938/2009, que regulamentou a referida lei, a definição de políticas, diretrizes e normas para a utilização dos recursos do FNDCT, bem como de sua programação orçamentária e financeira, tem sua aprovação adstrita ao conselho diretor do Fundo, para posterior submissão ao MCTI e inclusão no PLOA:
I - Lei 11.540/2007:
Art. 5o  O Conselho Diretor terá as seguintes atribuições:
 (...) 
III - definir as políticas, diretrizes e normas para a utilização dos recursos do FNDCT nas modalidades previstas nesta Lei, elaboradas com o assessoramento superior do Conselho Nacional de Ciência e Tecnologia - CCT (...) , e em consonância com as diretrizes da Política Nacional de Ciência, Tecnologia e Inovação e as prioridades da Política Industrial e Tecnológica Nacional;
IV - aprovar a programação orçamentária e financeira dos recursos do FNDCT, respeitando as políticas, diretrizes e normas definidas no inciso III do caput deste artigo;
 (...) 
Art. 14.  Os recursos do FNDCT poderão financiar as ações transversais, identificadas com as diretrizes da Política Nacional de Ciência, Tecnologia e Inovação e com as prioridades da Política Industrial e Tecnológica Nacional.
§ 1o  Para efeito do disposto no caput deste artigo, consideram-se ações transversais aquelas que, relacionadas com a finalidade geral do FNDCT, são financiadas por recursos de mais de um Fundo Setorial, não necessitando estar vinculadas à destinação setorial específica prevista em lei.
§ 2o  Os recursos de que trata o caput deste artigo serão objeto de programação orçamentária em categorias específicas do FNDCT.
§ 3o  A programação orçamentária referida no § 2o deste artigo será recomendada pelo Ministério da Ciência e Tecnologia e aprovada pelo Conselho Diretor, observado o disposto no inciso IV do caput do art. 5o desta Lei.
 (grifos nossos e do original) 
II - Decreto 6.938/2009:
Art. 5o   O Conselho Diretor terá as seguintes atribuições:
 (...) 
III - definir as políticas, diretrizes e normas para a utilização dos recursos do FNDCT nas modalidades previstas na Lei no 11.540, de 12 de novembro de 2007, elaboradas com o assessoramento do Conselho Nacional de Ciência e Tecnologia - CCT, e em consonância com as diretrizes da Política Nacional de Ciência, Tecnologia e Inovação e as prioridades da Política Industrial e Tecnológica Nacional;
IV - aprovar a programação orçamentária e financeira dos recursos do FNDCT, respeitando as políticas, diretrizes e normas definidas no inciso III;
 (...) 
§ 1 o   Entende-se por programação orçamentária, no âmbito deste Decreto, a distribuição das receitas do FNDCT, observado o limite fixado pelo órgão central de orçamento, nas categorias de programação específicas definidas em lei.  
 (...) 
§ 4 o   A programação orçamentária dos recursos do FNDCT, após aprovada pelo Conselho Diretor, integrará a proposta do Ministério da Ciência e Tecnologia a ser encaminhada para fins de elaboração do projeto de lei orçamentária anual. 
 (...) 
Art. 20.  Os recursos do FNDCT poderão financiar as ações transversais, identificadas com as diretrizes da Política Nacional de Ciência, Tecnologia e Inovação e com as prioridades da Política Industrial e Tecnológica Nacional. 
§ 1 o   Para efeito do disposto no caput , consideram-se ações transversais aquelas que, relacionadas com a finalidade geral do FNDCT, são financiadas por recursos de mais de um Fundo Setorial, não necessitando estar vinculadas à destinação setorial específica prevista em lei. 
§ 2 o   Os recursos de que trata o caput serão objeto de programação orçamentária em categorias específicas do FNDCT. 
§ 3 o   A programação orçamentária referida no § 2 o será recomendada pelo Ministério da Ciência e Tecnologia e aprovada pelo Conselho Diretor, observado o disposto no inciso IV do art. 5 o . 
 (...) (grifos nossos) 
De acordo com a Nota Técnica SEI 20100/2021/ME, de 30/4/2021 (peça 8) , a liberação de recursos em reserva de contingência dependeria, por um lado, de atuação mais proativa do MCTI e do conselho diretor do FNDCT para deflagrar o processo de alocação orçamentária, mas, por outro, estaria na alçada decisória da Junta de Execução Orçamentária (JEO) [footnoteRef:10] - sem prejuízo da necessária autorização do Congresso Nacional: [10:  Instituída pelo Decreto 9.884, de 27/6/2019.] 
17. A distribuição dos recursos da reserva de contingência entre as despesas primárias e financeiras do FNDCT, bem como a definição das programações da União que sofrerão cancelamentos totais ou parciais para compensar a expansão das despesas primárias do Fundo, serão objeto de deliberação da Junta de Execução Orçamentária - JEO e, posteriormente, do Poder Legislativo, ao qual caberá a palavra final sobre o tema, consubstanciada na aprovação do (s) Projeto (s) de Lei que promoverá (ão) as devidas alterações orçamentárias.
18. É necessário salientar que compete ao Ministério da Ciência, Tecnologia e Inovações - MCTI, como órgão setorial do Sistema de Planejamento e Orçamento, a indicação das programações do FNDCT que serão suplementadas no (s) crédito (s) em questão, mediante encaminhamento de pedido (s) no Sistema Integrado de Planejamento e Orçamento - SIOP, o que não ocorreu até a presente data.
19. Cabe destacar que algumas decisões devem passar pelo crivo do Conselho Diretor do FNDCT, cujas competências estão elencadas no art. 5º da Lei nº 11.540/2007. É o caso, por exemplo, da criação de ações transversais, previstas no art. 14 da mesma norma. Essas ações podem ser financiadas com recursos de mais de um Fundo Setorial, porém, conforme § 3º do dispositivo citado, tais programações devem ser recomendadas pelo MCTI e aprovadas pelo Conselho Diretor do FNDCT.
 (peça 8, p. 4 - grifos nossos) 
Consulta promovida ao andamento dos PLNs 6 e 8/2021[footnoteRef:11] não evidenciou a necessária participação do MCTI e/ou do conselho diretor do FNDCT nas correspondentes propostas de abertura de créditos suplementares ao Fundo, oriundas do ME.  [11:  Documentos do PLN 6/2021 disponíveis em:  - acesso em 23/6/2021. Documentos do PLN 8/2021 disponíveis em:  - acesso em 23/6/2021.] 
Contudo, apesar de não haver indicativos de participação formal do MCTI e do conselho diretor do FNDCT na abertura dos créditos adicionais sob análise - via troca de correspondências oficiais com o ME, por exemplo -, o teor das exposições de motivos transcritas parcialmente a seguir permite apenas inferir que o MCTI ou outro órgão ou entidade por ele autorizado (a) [footnoteRef:12] inseriu os pedidos de abertura de créditos suplementares no Siop: [12:  A exemplo da Financiadora de Estudos e Projetos (Finep) , entidade que, nos termos do art. 7º da Lei 11.540/2007, exerce a função de Secretaria-Executiva do FNDCT.] 
I - PLN 6/2021:
Exposição de Motivos (EM) 125/2021-ME, de 18/5/2021:
9. Ressalte-se, por oportuno, que o cre¿dito em tela decorre de solicitac¿o¿es formalizadas por meio do Sistema Integrado de Planejamento e Orc¿amento - SIOP, e os cancelamentos propostos na¿o sofrera¿o prejui¿zo na sua execuc¿a¿o, uma vez que se tratam de valores que foram adicionados a¿ programac¿a¿o original e ainda na¿o comprometidos. (grifo nosso) 
II - PLN 8/2021:
EM 129/2021-ME, de 20/5/2021:
8. Ressalte-se, por oportuno, que o cre¿dito em tela decorre de solicitac¿a¿o formalizada por meio do Sistema Integrado de Planejamento e Orc¿amento - SIOP, pelo órgão envolvido, e o cancelamento proposto em Reserva de Continge¿ncia na¿o trara¿ prejui¿zo na sua execuc¿a¿o, cabendo esclarecer que a Lei Complementar no 177, de 12 de janeiro de 2021, que alterou o art. 11 da Lei no 11.540, de 12 de novembro de 2007, incluindo o § 3º, vedou a alocac¿a¿o orc¿amenta¿ria dos valores provenientes de fontes vinculadas ao FNDCT em reservas de continge¿ncia de natureza prima¿ria ou financeira. (grifos nossos) 
Tal lacuna de informações, ocasionada pela referida inferência, pode vir a ser suprida, oportunamente, via diligência ao MCTI, para que este confirme ou afaste a suspeita de não participação do ministério e do conselho diretor do FNDCT no discutido processo decisório.
De todo modo, Manifestação do Conselho Diretor do FNDCT externada em sua 1ª Reunião Extraordinária neste exercício, ocorrida em 17/6/2021[footnoteRef:13], cujo excerto é a seguir apresentado, atesta não ter havido participação do referido conselho nas decisões de alocação orçamentária que resultaram na edição das Leis 14.169 e 14.170, ambas de 2021: [13:  Disponível em:  - acesso em 23/6/2021.] 
 (...) 
A aprovação recente da LC 177/2021, que extinguiu a Reserva de Contingência do FNDCT, resultou de uma expressiva mobilização das instituições do ecossistema de CT&I do Brasil, gerando uma vitória conquistada com muito esforço, pelo trabalho conjugado junto ao Congresso Nacional. Contudo, os recursos do FNDCT não foram incorporados, na sua totalidade, no Orçamento da União de 2021 e a destinação de parte desses recursos tem sido feita pelo Ministério da Economia (ME) .
Tendo em vista o acima exposto, e levando em consideração as responsabilidades e atribuições legais do CD do FNDCT, propomos:
1. A liberação imediata dos recursos do FNDCT de 2021, de forma integral, como aprovado pela LC 177/21;
2. A definição final sobre a destinação dos recursos do FNDCT deve se dar unicamente pelo seu Conselho Diretor, de acordo com o estabelecido na Lei 11.540/07;
 (...) 
Além disso, destacamos a importância de serem buscados meios para alterar a destinação dos 25% dos recursos do FNDCT, recentemente liberados na forma de recursos reembolsáveis pela Lei nº 14.170 de 10/06/2021, sem que tivesse sido consultado o CD do FNDCT. Não há necessidade, neste momento, de mais recursos para créditos e as instituições e empresas necessitam de recursos não reembolsáveis, inclusive para a subvenção econômica.
 (...) (grifos nossos) 
Como o cenário apresentado nesta representação é de descumprimento de diversos dispositivos da Lei 11.540/2007, em face:  (a)  da sanção e publicação da LOA 2021 em desacordo com o arcabouço normativo instaurado a partir da derrubada do veto ao art. 11, § 3º, daquela lei, na redação dada pelo art. 2º da LC 177/2021;  (b)  da persistência de valores em reservas de contingência do FNDCT desde a entrada em vigor da LOA 2021 até o momento; e  (c)  da aparente inobservância aos arts. 5º, incisos III e IV, e 14, § 3º, da Lei 11.540/2007 e 5º, incisos III e IV e § 4º, e 20, § 3º, do Decreto 6.938/2009, ante a falta de exercício das atribuições legais do conselho diretor do Fundo nas alocações orçamentárias que resultaram na edição das Leis 14.169 e 14.170, ambas de 2021, com risco de futura ocorrência similar ou análoga quando da remessa de novos pedidos de abertura de créditos adicionais do Poder Executivo ao Congresso Nacional, o Ministério Público verifica a presença dos pressupostos para a concessão de medida cautelar, nos termos do art. 276 do Regimento Interno/TCU.
No que se refere ao fumus boni juris, os referidos descumprimentos da Lei 11.540/2007 e do Decreto 6.938/2009 são hábeis ao atendimento desse primeiro pressuposto, pois evidenciam a existência de dotações do FNDCT em reserva de contingência e a aparente falta de participação do MCTI e/ou do conselho diretor do Fundo nas alocações orçamentárias levadas a efeito neste exercício.
Quanto ao periculum in mora, a principal razão que leva ao reconhecimento do segundo pressuposto para a concessão de medida cautelar é a ausência de prazo para que o Poder Executivo venha a deflagrar procedimentos, com estrita observância da Lei 11.540/2007, com vistas ao encaminhamento de pedido para que o Congresso Nacional, via PLN, promova a abertura de novos créditos suplementares ao FNDCT, a partir da anulação de dotações atualmente consignadas em reserva de contingência.
Daí resulta elevada incerteza quanto ao momento em que os créditos do FNDCT serão direcionados, via suplementação, para operações não reembolsáveis, importando em grande possibilidade de que relevantes pesquisas em andamento ou em vias de serem iniciadas sofram atrasos ou mesmo sejam inviabilizadas, total ou parcialmente, dentre outras razões, pela falta de tempo hábil para a execução das dotações orçamentárias que possam lhes ser destinadas. 
Com o passar do tempo sem o necessário remanejamento dos valores alocados em reserva de contingência, sobretudo em favor de operações não reembolsáveis - que devem corresponder a, no mínimo, 50% das dotações consignadas na lei orçamentária anual ao FNDCT (conforme interpretação a contrario sensu do art. 12, inciso II, alínea "a", da Lei 11.540/2007, aqui transcrito) -, pode-se restringir o pertinente impulso à pesquisa científica aos últimos meses deste exercício, reduzindo a capacidade de execução orçamentária e financeira dos recursos que a Lei 11.540/2007 garante ao setor, podendo vir a frustrar os objetivos da lei ("financiar a inovação e o desenvolvimento científico e tecnológico" - excerto do caput do art. 1º da referida norma legal) .
É, portanto, real e concreto o risco à continuidade e evolução da pesquisa científica nacional e ao interesse público que lhe é inerente, especialmente no que tange àquelas associadas ao enfrentamento da pandemia (peça 2) . 
Com base nos pressupostos indicados, o Ministério Público verifica a viabilidade jurídica de ser adotada, com base no art. 276, caput, do Regimento Interno/TCU, sem oitiva prévia das partes envolvidas, medida cautelar com o objetivo de que o Poder Executivo, a partir de proposta do conselho diretor do FNDCT, com a devida participação do MCTI e posterior aprovação da JEO, remeta ao Congresso Nacional, em prazo a ser fixado pelo Tribunal, solicitação de abertura de créditos adicionais voltados a operações não reembolsáveis, no montante legalmente exigido, a partir da anulação das dotações atualmente presentes em reserva de contingência, com o devido respeito aos trâmites previstos na Lei 11.540/2007.
No que se refere aos pedidos de abertura de créditos suplementares que resultaram na edição das Leis 14.169 e 14.170, ambas de 2021, a aparente ausência de participação formal do MCTI e do conselho diretor do FNDCT no processo decisório de alocação orçamentária justifica, ante o descumprimento dos trâmites previstos na Lei 11.540/2007, que seja dada ciência, quando da apreciação de mérito desta representação, dessa ocorrência ao referido ministério, ao ME - responsável pelas EM 125 e 129/2021, relativas aos PLNs 6 e 8/2021, respectivamente - e à Casa Civil da Presidência da República.
A relevância do tema justifica, ainda, que seja dada ciência da decisão/deliberação que vier a ser adotada nesta representação à Comissão Mista de Planos, Orc¿amentos Pu¿blicos e Fiscalizac¿a¿o do Congresso Nacional, para subsidiar o exame de futuros PLNs que tenham por objetivo a abertura de créditos suplementares com os recursos do FNDCT que ora constam da reserva de contingência.
***
Há mais dois processos em curso no TCU que tratam de questões similares ou análogas às que são objeto desta representação.
O TC Processo 016.398/2021-1, sob relatoria do Ministro Walton Alencar Rodrigues, decorrente de representação proposta por parlamentar, com foco no "contingenciamento" de recursos do FNDCT - com o objetivo de questionar a inclusão de recursos do FNDCT em reserva de contingência, em desacordo com o art. 11, § 3º, da Lei 11.540/2007, com a redação dada pela LC 177/2021.
E o já mencionado TC Processo 015.468/2021-6, referente à avaliação dos resultados fiscais e da execução orçamentária e financeira da União do 2º bimestre de 2021. Conforme noticiado pela Semag na instrução à peça 13, a unidade técnica optou por remeter as questões exploradas nesta representação, atinentes ao exame da situação orçamentária do FNDCT, inclusas as medidas necessárias para viabilizar o remanejamento do valor residual ainda alocado em reserva de contingência, para o referido processo.
Apesar de ter tangenciado a questão que representa o ponto fulcral desta representação em sua manifestação à peça 13, em sua proposta de encaminhamento a Semag sugeriu, por relação de continência (art. 36 da Resolução TCU 259/2014) , tão somente, o apensamento deste processo ao TC Processo 015.468/2021-6.
O MP/TCU vislumbra, contudo, caso venha a ser acolhida a proposta da unidade técnica, a possibilidade de que a relevante questão objeto de exame neste parecer seja "diluída" em meio a outras ocorrências objeto de avaliação no referido TC, considerando a relevância e a abrangência das avaliações bimestrais que o TCU realiza em atenção ao art. 3°, inciso IV, alínea "a", da Resolução TCU 142/2001.
Além disso, considerando o volume de informações oriundas de diligências efetuadas junto a diversos órgãos, ainda pendentes de análise no TC Processo 015.468/2021-6 - que não conta com nenhuma instrução da Semag até a presente data -, o Ministério Público receia possível atraso no exame das questões apontadas nesta representação, o que reforça a necessidade de que o assunto seja tratado de modo autônomo, em vista do potencial prejuízo à utilização dos recursos do FNDCT, caso a Corte de Contas não se pronuncie, tempestivamente, sobre as ilegalidades aqui apontadas.
***
Ante o exposto, este membro do Ministério Público de Contas da União, em discordância com a proposta da Semag (peças 13 e 14) , requer que seja:
conhecida a presente representação, nos termos do art. 237, inciso VII, do Regimento Interno/TCU;
com base no art. 276, caput, do Regimento Interno/TCU, determinado ao Ministério da Economia e à Casa Civil da Presidência da República, considerando as competências previstas no Decreto 9.884, de 27/6/2019 (Junta de Execução Orçamentária) , bem como ao Ministério da Ciência, Tecnologia e Inovações (MCTI) e ao conselho diretor do Fundo Nacional de Desenvolvimento Científico e Tecnológico (FNDCT) , inaudita altera parte, que, cautelarmente, em prazo a ser determinado pelo Tribunal, deflagrem procedimentos, com observância dos arts. 5º, incisos III e IV, e 14, § 3º, da Lei 11.540/2007 e 5º, incisos III e IV e § 4º, e 20, § 3º, do Decreto 6.938/2009 (participação do conselho diretor do FNDCT no processo decisório de alocação orçamentária) e dos limites previstos no art. 107 do Ato das Disposições Constitucionais Transitórias (ADCT) - Teto de Gastos -, com vistas à abertura de créditos adicionais ao FNDCT, voltados a operações não reembolsáveis, em atendimento à destinação mínima legalmente exigida[footnoteRef:14], a partir da anulação de dotações que, atualmente, estão consignadas em reserva de contingência, em desacordo com o art. 11, § 3º, da Lei 11.540/2007, com a redação conferida pela Lei Complementar 177/2021; [14:  No mínimo 50% da receita do FNDCT, em interpretação a contrario sensu do art. 12, inciso II, alínea "a", da Lei 11.540/2007, in verbis:"Art. 12.  Os recursos do FNDCT referentes às receitas previstas no art. 10 desta Lei poderão ser aplicados nas seguintes modalidades:I - não reembolsável, para financiamentos de despesas correntes e de capital, na forma do regulamento, para:[...]II - reembolsável, destinados a projetos de desenvolvimento tecnológico de empresas, sob a forma de empréstimo à Finep, que assume o risco integral da operação, observados, cumulativamente, os seguintes limites:a)  o montante anual das operações não poderá ultrapassar 50% (cinquenta por cento) das dotações consignadas na lei orçamentária anual ao FNDCT;   (Redação dada pela Lei Complementar nº 177, de 2021) " (grifos nossos) ] 
promovida a oitiva do Ministério da Economia, da Casa Civil da Presidência da República, do Ministério da Ciência, Tecnologia e Inovações (MCTI) e do conselho diretor do Fundo Nacional de Desenvolvimento Científico e Tecnológico (FNDCT) , para que se pronunciem, nos termos do art. 276, § 3°, do Regimento Interno/TCU, quanto à cautelar mencionada na alínea "b" supra, em até quinze dias, a contar da ciência da decisão que vier a determinar essa medida;
realizada diligência junto ao Ministério da Ciência, Tecnologia e Inovações (MCTI) , para que esclareça, em vista do disposto na Lei 11.540/2007 e no Decreto 6.938/2009, com suporte documental, se houve sua participação e do conselho diretor do Fundo Nacional de Desenvolvimento Científico e Tecnológico (FNDCT) no processo decisório que antecedeu às solicitações do Poder Executivo de abertura de créditos suplementares que vieram a ser atendidas por meio dos Projetos de Lei do Congresso Nacional (PLN) 6 e 8, ambos de 2021, os quais redundaram, respectivamente, nas Leis 14.169 e 14.170, ambas de 10/6/2021;
após o recebimento das respostas às oitivas requeridas na alínea "c" supra, acaso confirmadas as irregularidades aventadas neste parecer, seja a presente representação considerada parcialmente procedente, confirmando-se a medida cautelar descrita na alínea "b" da presente proposta;
comunicada a decisão/deliberação que vier a ser proferida neste processo ao representante, ao conselho diretor do Fundo Nacional de Desenvolvimento Científico e Tecnológico (FNDCT) , ao Ministério da Ciência, Tecnologia e Inovações (MCTI) , à Financiadora de Estudos e Projetos (Finep) , ao Ministério da Economia, à Casa Civil da Presidência da República e à Comissão Mista de Planos, Orc¿amentos Pu¿blicos e Fiscalizac¿a¿o do Congresso Nacional;
anexada cópia da decisão/deliberação que vier a ser proferida nesta representação aos TCs Processo 016.398/2021-1 e Processo 015.468/2021-6."

não há

Procurador Rodrigo Medeiros de Lima.

REPRESENTAÇÃO. suposta limitação de empenho e de movimentação financeira irregular de recursos do Fundo Nacional de Desenvolvimento Científico e Tecnológico (FNDCT). Conhecimento da representação. Tema já julgado em outro processo, por meio do Acórdão 1.877/2021-TCU-Plenário. Perda de objeto destes autos. Apensamento ao TC 016.398/2021-1.

REPRESENTAÇÃO (REPR)

Secretaria de Macroavaliação Governamental (Semag).

Trata-se de representação, formulada pelo Subprocurador-Geral do MP/TCU Lucas Rocha Furtado, noticiando suposta limitação de empenho e de movimentação financeira irregular no âmbito do Fundo Nacional de Desenvolvimento Científico e Tecnológico (FNDCT) , no exercício de 2021, vedada pelo art. 9º, §2º, Lei de Responsabilidade Fiscal (LRF) [footnoteRef:2], nos termos d a nova redação dada pela Lei Complementar 177/2021. [2:  Art. 9º Se verificado, ao final de um bimestre, que a realização da receita poderá não comportar o cumprimento das metas de resultado primário ou nominal estabelecidas no Anexo de Metas Fiscais, os Poderes e o Ministério Público promoverão, por ato próprio e nos montantes necessários, nos trinta dias subseqüentes, limitação de empenho e movimentação financeira, segundo os critérios fixados pela lei de diretrizes orçamentárias. (...) § 2º Não serão objeto de limitação as despesas que constituam obrigações constitucionais e legais do ente, inclusive aquelas destinadas ao pagamento do serviço da dívida, as relativas à inovação e ao desenvolvimento científico e tecnológico custeadas por fundo criado para tal finalidade e as ressalvadas pela lei de diretrizes orçamentárias.   (Redação dada pela Lei Complementar nº 177, de 2021) ] 
O representante requereu ao TCU que:
a) emita medida cautelar, sem oitiva prévia, determinando ao Ministério da Economia que suspenda imediatamente o contingenciamento dos recursos do Fundo de Desenvolvimento da Ciência e Tecnologia (FNDCT) , em conformidade com a exigência estabelecida no art. 9º, §2º, da Lei de Responsabilidade Fiscal;
no mérito, apure a ilegalidade na execução do orçamento da União de 2021 relativamente ao contingenciamento de recursos do FNDCT, com limitação de empenho e movimentação financeira vedada pelo art. 9º, §2º, da LRF, e identifique os responsáveis pela realização ilegal do contingenciamento dos recursos do FNDCT, aplicando-lhe as sanções cabíveis.
A Secretaria de Macroavaliação Governamental (Semag) , por meio da instrução, peça 13, propôs conhecer da representação, para, no mérito, considerá-la improcedente, tendo em vista que: 
a alegada infração ao art. 9º, § 2º, da LRF, com redação dada pela Lei Complementar 177/2021, não ocorreu, pois não houve limitação de empenho e de movimentação financeira no âmbito dos Orçamentos Fiscal e da Seguridade Social da União até a avaliação fiscal mais recente (2º bimestre de 2021) ; 
o FNDCT não foi afetado pelos bloqueios orçamentários efetuados com amparo no art. 62, § 3º, da Lei de Diretrizes Orçamentárias 2021 (Lei 14.116/2020) , c/c os arts. 16, incisos II e IV, e 17, caput e §§ 3º e 4º, do Decreto 10.699/2021; e 
embora tenha havido alocação inicial de recursos do FNDCT na Reserva de Contingência da Lei Orçamentária Anual da União para o exercício financeiro de 2021, a reversão dessas dotações em favor de programações específicas sob responsabilidade do referido Fundo vem sendo providenciada, a exemplo dos créditos adicionais abertos pelas Leis 14.469/2021 e 14.470/2021, e está sendo acompanhada por este Tribunal no âmbito do TC Processo 015.468/2021-6.
A Semag propôs ainda indeferir o pedido de medida cautelar, ante a ausência dos pressupostos necessários para a sua adoção e apensar definitivamente os presentes autos ao processo TC Processo 015.468/2021-6, com fulcro nos arts. 36, caput, e 40, inciso III, da Resolução-TCU 259/2014.
Estes autos foram atribuídos, mediante sorteio, ao Procurador Rodrigo Medeiros de Lima, que  neles oficiou acerca da proposta da unidade técnica, peças 13 e 14, nos termos do artigo 6º, inciso XV, da Lei Complementar 75/1993; dos artigos 81, inciso II, e 84 da Lei 8.443/1992; e do artigo 9º, caput e § 1º, da Portaria MP/TCU 2/2020.
Mediante o parecer, peça 17, o representante do MP/TCU concordou com a unidade técnica quanto à ausência de descumprimento do art. 9º, § 2º, da LRF, e do art. 11, § 2º, da Lei 11.540/2007, relacionados à vedação de contingenciamento e ao bloqueio de dotações orçamentárias de recursos do FNDCT. 
Entretanto, no que diz respeito ao possível descumprimento do disposto no art. 11, § 3º, da Lei 11.540/2007, discordou do raciocínio da unidade técnica, que conduz à ausência de motivos para a concessão de medida cautelar e ao encaminhamento no sentido de que o exame da questão se daria no âmbito do TC Processo 015.468/2021-6. 
Identificou a presença de pressupostos para a concessão de medida cautelar, nos termos do art. 276 do Regimento Interno/TCU, ante o descumprimento de dispositivos da Lei 11.540/2007, quais sejam:
sanção e publicação da LOA 2021 em desacordo com o arcabouço normativo instaurado a partir da derrubada do veto ao trecho da LC 177/2021 que incluiu o § 3º no art. 11 da Lei 11.540/2007; 
persistência de valores em reservas de contingência do FNDCT desde a entrada em vigor da LOA 2021 até o momento; 
aparente inobservância aos arts. 5º, incisos III e IV, e 14, § 3º, da Lei 11.540/2007 e art. 5º, incisos III e IV e § 4º, e 20, § 3º, do Decreto 6.938/2009, ante a falta de exercício das atribuições legais do conselho diretor do Fundo nas alocações orçamentárias que resultaram na edição das Leis 14.169 e 14.170, ambas de 2021, com risco de futura ocorrência similar ou análoga na remessa de novos pedidos de abertura de créditos adicionais do Poder Executivo ao Congresso Nacional.
O MP/TCU propôs seja "determinado ao Ministério da Economia e à Casa Civil da Presidência da República, considerando as competências previstas no Decreto 9.884, de 27/6/2019 (Junta de Execução Orçamentária) , bem como ao Ministério da Ciência, Tecnologia e Inovações (MCTI) e ao conselho diretor do Fundo Nacional de Desenvolvimento Científico e Tecnológico (FNDCT) , inaudita altera parte, que, cautelarmente, em prazo a ser determinado pelo Tribunal, deflagrem procedimentos, com observância dos arts. 5º, incisos III e IV, e 14, § 3º, da Lei 11.540/2007 e 5º, incisos III e IV e § 4º, e 20, § 3º, do Decreto 6.938/2009 (participação do conselho diretor do FNDCT no processo decisório de alocação orçamentária) e dos limites previstos no art. 107 do Ato das Disposições Constitucionais Transitórias (ADCT) - Teto de Gastos -, com vistas à abertura de créditos adicionais ao FNDCT, voltados a operações não reembolsáveis, em atendimento à destinação mínima legalmente exigida, a partir da anulação de dotações que, atualmente, estão consignadas em reserva de contingência, em desacordo com o art. 11, § 3º, da Lei 11.540/2007, com a redação conferida pela Lei Complementar 177/2021".
Propôs ainda sejam promovidas oitivas do Ministério da Economia, da Casa Civil da Presidência da República, do MCTI e do conselho diretor do FNDCT acerca dos pressupostos da cautelar; bem como diligência junto ao MTCI para que informe se houve sua participação e do conselho diretor do FNDCT no processo decisório que antecedeu às solicitações do Poder Executivo de abertura de créditos suplementares que vieram a ser atendidas por meio dos Projetos de Lei do Congresso Nacional (PLN) 6 e 8, ambos de 2021, que resultaram nas Leis 14.169 e 14.170, ambas de 10/6/2021.
II
A representação preenche os requisitos de admissibilidade constantes no art. 235 do RI/TCU, uma vez ser a matéria de competência do Tribunal, estar redigida em linguagem clara e objetiva, conter nome legível, qualificação e endereço do representante, bem como estar acompanhada do indício concernente à irregularidade ou ilegalidade.
Além disso, o Procurador-Geral Lucas Rocha Furtado possui legitimidade para representar ao Tribunal, consoante disposto no art. 237, inciso I, do RI/TCU. 
Assim, deve ser conhecida, nos termos do art. 237, inciso I, do RI/TCU, c/c o art. 103, § 1º, da Resolução-TCU 259/2014.
Porém, o TC Processo 016.398/2021-1, representação de autoria do Deputado Federal Aliel Machado Bark, com solicitação de adoção de medida cautelar, sob minha relatoria, apresenta teor quase idêntico ao destes autos e já foi julgado na sessão 4/8/2021, de por meio do Acórdão 1877/2021-TCU-Plenário.
Mediante a citada deliberação, o colegiado conheceu da representação para, no mérito, considerá-la parcialmente procedente; indeferiu a cautelar pleiteada ante a ausência dos pressupostos para sua concessão; e autorizou a autuação de processo de Acompanhamento para avaliar a gestão do FNDCT, incluindo no escopo da fiscalização a questão da transferência de dotações da Reserva de Contingência para programações específicas do FNDCT, bem como do processo decisório para a alocação dos recursos orçamentários do fundo.
No voto que acompanhou o Acórdão 1877/2021-TCU-Plenário, que levou em conta o parecer da Semag contido nestes autos, deixei assente que:
" (...) não restou comprovado nos autos nenhum contingenciamento ilegal de dotações do FNDCT, de modo que não houve violação nem ao § 2º do art. 9º da LRF, nem ao § 2º do art. 11 da Lei 11.540/2007.
A Semag noticiou ainda que consulta extraída do sistema Tesouro Gerencial evidenciou que o FNDCT não foi afetado por bloqueios ou contingenciamentos no exercício de 2021. Assim, essa situação não viola o disposto no § 2º do art. 11 da Lei 11.540/2007, incluído pela LC 177/2021, que proíbe "a imposição de quaisquer limites à execução da programação financeira relativa às fontes vinculadas ao FNDCT, exceto quando houver frustração na arrecadação das receitas correspondentes".
O montante bloqueado no âmbito do MCTI perfaz R$ 255.360.133 na data de 8/6/2021, consoante a Portaria Fazenda/ME 6.518/2021 (peça 9 do TC Processo 016.364/2021-0) . Contudo, tal contingenciamento não afeta as dotações do FNDCT.
Assim, não há que se falar em "contingenciamento ilegal", tampouco em "imposição de quaisquer limites à execução da programação financeira relativa às fontes vinculadas" no âmbito do FNDCT."
Afastada a ilegalidade relativa ao contingenciamento de recursos do FNDCT, outras duas ilegalidades precisam ser analisadas, quais sejam a persistência de valores em reservas de contingência do FNDCT desde a entrada em vigor da LOA 2021 até a presente data e a ausência de exercício das atribuições legais do Conselho Diretor do FNDCT nas alocações orçamentárias que resultaram nos créditos adicionais autorizados pelas Leis 14.169 e 14.170, ambas de 2021.
No que tange à manutenção de valores em reservas de contingência do FNDCT, a Semag entende que o TCU já vem acompanhando a questão cabo no âmbito do TC Processo 015.468/2021-6, relator E. Ministro Aroldo Cedraz, que se refere ao acompanhamento que está sendo levado a efeito pela Semag para a avaliação dos resultados fiscais e da execução orçamentária e financeira da União do 2º bimestre de 2021.
O referido acompanhamento possui similitude com a matéria alvo desta representação, uma vez que no escopo daquela fiscalização foi contemplada a mesma questão-chave ora suscitada, qual seja: que medidas saneadoras estão sendo adotadas para a devida alocação orçamentária do FNDCT no exercício de 2021 à luz da Lei Complementar 177/2021.
A Semag verificou ainda que as alterações orçamentárias visando transferir dotações da Reserva de Contingência para programações específicas do FNDCT no exercício de 2021 já estão sendo devidamente processadas via créditos adicionais. 
A respeito da ausência de participação do conselho do FNDCT, tal fato também foi verificado pela SecexDesenvolvimento, a qual defendeu acrescentar ao escopo de novo processo de acompanhamento, proposto por aquela unidade, a análise do processo decisório para alocação dos recursos orçamentários do FNDCT, com base nas atribuições do Conselho Diretor do fundo e do Ministério da Economia.
Quanto ao acompanhamento já existente, mencionado pela Semag (TC Processo 015.468/2021-6) , verifico que a questão tratada nestes autos é de grande relevância e merece ser tratada de modo individual.
As análises precedentes demonstraram a complexidade da matéria, a qual de fato precisa ser acompanhada pelo TCU. Sendo assim, mostra-se acertada a proposta da SecexDesenvolvimento no sentido de o Tribunal considerar parcialmente procedente a presente representação e autorizar a autuação de processo do tipo acompanhamento (Acom) circunstanciado da gestão do FNDCT, inclusive do processo decisório para alocação dos recursos orçamentários do fundo. Ao escopo sugerido, é pertinente a inclusão da questão relativa à transferência de dotações da Reserva de Contingência para programações específicas do FNDCT, uma vez que o assunto merece tratamento específico por parte do TCU."
Acerca da medida cautelar proposta pelo MP/TCU, a questão foi tratada no mesmo voto supracitado (Acórdão 1877/2021-TCU-Plenário) , conforme o trecho a seguir:
"Os créditos adicionais abertos pelas Leis 14.469/2021 e 14.470/2021 evidenciam também a ausência do segundo requisito, o perigo da demora, uma vez que deixam claro que as ações necessárias ao saneamento do problema já estão em curso -  as quais exigem a atuação articulada das instâncias de governança do Poder Executivo, em especial, a Junta de Execução Orçamentária (JEO) , o MCTI e o Conselho Diretor do FNDCT, bem como do próprio Parlamento, em especial, a Comissão Mista de Planos, Orçamentos e Fiscalização do Congresso Nacional (CMO) , encarregada da apreciação dos projetos de lei de crédito adicional.
Além disso, convém mencionar que todo esse processo demanda atuação legislativa, não cabendo ao TCU determinar ao Congresso a aprovação de leis. Atos de estatura constitucional, como a aprovação e a sanção de leis não são passíveis de controle externo por parte do TCU, cabendo sim a esta Corte acompanhar a gestão orçamentária e os esforços do executivo para a proposição de leis necessárias ao cumprimento das normas orçamentárias vigentes. 
Desse modo, embora a matéria possua grande relevância, não há elementos que justifiquem a adoção de medida liminar. (...) "
Ressalto ainda que no parecer, peça 68 do TC Processo 015.468/2021-6, o titular da Semag, no âmbito do acompanhamento dos resultados fiscais e execução orçamentária e financeira da União do 2º bimestre de 2021, afirmou que "da análise procedida com data-base de 14/7/2021, restou consignado que, embora ainda houvesse saldo pendente de reversão da Reserva de Contingência para programações específicas do FNDCT, também ainda havia saldo de crédito prontamente disponível para empenho nessas programações específicas."
Acrescento que o veto da Lei Complementar 177/2021, derrubado pelo Congresso Nacional, que alterou dispositivo da LRF, para vedar o contingenciamento de recursos do FNDCT, foi publicado em 26/3/2021 no Diário Oficial da União, um dia após a votação e aprovação pelo Congresso Nacional da Lei 14.144/2021 (Lei Orçamentária Anual de 2021) . Embora a publicação da LOA 2021 (em 22/4/2021) seja posterior à promulgação da LC 177 (em 26/3/2021) , a votação e aprovação da LOA (em 25/3/2021) lhe é anterior, o que gerou a imbróglio legislativo que se vem buscando solucionar.
Portanto, tendo em vista que todas as eventuais irregularidades apontadas nestes autos já foram avaliadas pelo TCU no TC Processo 016.398/2021-1, por meio do Acórdão 1877/2021-TCU-Plenário, conheço da presente representação para, no mérito, declarar a perda de seu objeto. Determino ainda o apensamento definitivo destes autos ao TC Processo 016.398/2021-1 e que seja juntada cópia desta deliberação ao TC Processo 015.468/2021-6.
Ante o exposto, voto por que o Tribunal acolha a minuta de acórdão que ora submeto à apreciação do colegiado.
TCU, Sala das Sessões, em 26 de outubro de 2021.
WALTON ALENCAR RODRIGUES 
Relator